ACORDAO-COMPLETO-2580555

ACÓRDÃO 2220/2023 ATA 7/2023 - SEGUNDA CÂMARA

VISTOS, relatados e discutidos estes autos da Tomada de Contas Especial instaurada por ordem do Comandante do Exército, com o objetivo de apurar prejuízo causado ao erário, no Hospital Militar de Área de Recife (HMAR) , evidenciado no Inquérito Policial Militar 000091-67.2012.07.0007, deflagrado pelo Comando da 7ª Região Militar.
ACORDAM os Ministros do Tribunal de Contas da União, reunidos em Sessão da 2ª Câmara, com base no art. 1º, § 1º, da Lei 9.873/1999 c/c os arts. 8º, caput, e 11 da Resolução/TCU 344/2022 e diante das razões expostas pelo Relator, em:
9.1. reconhecer a prescrição intercorrente das pretensões punitiva e ressarcitória do Tribunal de Contas da União; 
9.2. enviar cópia deste Acórdão ao Centro de Controle Interno do Exército e aos responsáveis arrolados nestes autos; e
9.3. arquivar o processo.

Tomada de contas especial instaurada com o objetivo de apurar prejuízo causado ao erário decorrente da entrada de notas fiscais de aquisição de material farmacológico e de informática sem que houvesse a entrega física dos materiais.

Segunda Câmara

Hospital Militar de Área de Recife.

3. Responsáveis: Newton Figueiredo Corrêa (XXX.587.767-XX), Luiz Alberto de Almeida Braga (XXX.096.217-XX), Izabella Xavier Falcão de Souza (XXX.803.871-XX), Diferencial Comércio Atacadista Ltda. (09.617.964/0001-58), Ivelco Comércio e Distribuição Ltda. (08.787.995/0001-94); Sueste Comércio Atacadista Ltda. (11.625.583.0001/62) e Exclusive Farma Medicamentos Ltda. (atual razão social da Unifarma Medicamentos Ltda.) (08.983.789/0001-50).

13.1. Ministros presentes: Vital do Rêgo (Presidente), Augusto Nardes, Aroldo Cedraz e Antonio Anastasia.
13.2. Ministro-Substituto presente: Marcos Bemquerer Costa (Relator).

MARCOS BEMQUERER

Trata-se da Tomada de Contas Especial instaurada pelo Comandante do Exército, com o objetivo de apurar prejuízo causado ao erário, no Hospital Militar de Área de Recife (HMAR) , evidenciado no Inquérito Policial Militar (IPM) 000091-67.2012.07.0007, deflagrado pelo Comando da 7ª Região Militar.
2.	Referido IPM identificou dano aos cofres públicos decorrente da entrada de notas fiscais de aquisição de material farmacológico e de informática no HMAR, nos meses de novembro e dezembro de 2011, emitidas pelas empresas Exclusive Farma Medicamentos Ltda. (atual Unifarma Medicamentos Ltda.) , Sueste Comércio Atacadista Ltda., Diferencial Comércio Atacadista Ltda. e Ivelco Comércio e Distribuição Ltda., sem que houvesse a entrega física dos materiais.
3. 	No Tribunal, a antiga Secretaria de Controle Externo de Tomada de Contas Especial (Secex/TCE) , atual Unidade de Auditoria Especializada em Tomada de Contas Especial (AudTCE) , analisou o processo por meio da instrução inserta à peça 180, que reproduzo em parte e com ajustes de forma:
"3. De acordo com o relatório do tomador de contas (Relatório de Tomada de Contas Especial 01/2018 - 7ª ICFEx - UG HMAR, peça 3, p. 30-62) , o relatório do IPM 000091-67.2012.07.0007 concluiu, em 6/6/2012, pela existência de dano ao erário no valor original total de R$ 3.272.405,37 e atos de improbidade administrativa causados pelos agentes da Administração que desempenharam as funções de ordenador de despesas (OD) , fiscal administrativo e chefe do Almoxarifado Central do HMAR (peça 3, p. 33) .
4. O relatório do IPM 000091-67.2012.07.0007 (peça 4, p. 41-74) apresentou as seguintes conclusões (peça 4, p. 72-74) : 
a) premeditação na elaboração das partes requisitórias de medicamentos, no ateste das notas fiscais de materiais farmacológicos e na escolha dos itens das requisições para que não houvesse notas de empenho de valor muito elevado;
	b) irregularidade no controle físico dos materiais;
	c) irregularidade na escrituração no patrimônio da unidade gestora;
	d) indícios de prática de ilícitos penais que caracterizam crimes militares;
	e) atos de improbidade administrativa que causaram danos ao erário;
f) transgressão disciplinar capitulada nos itens 6 e 7 do Anexo I do Regulamento Disciplinar do Exército (RDE) ;
g) indícios de prática de ilícitos penais que caracterizam crimes militares cometidos pelas empresas Unifarma Medicamentos Ltda., Sueste Comércio Atacadista Ltda., Diferencial Comércio Atacadista Ltda. e Ivelco Comércio e Distribuição Ltda., em razão da não entrega dos materiais relacionados nas notas de empenho e nas notas fiscais, em prejuízo da Fazenda Nacional, fraudando processo administrativo do HMAR, se subsumindo no tipo penal previsto no art. 339 do Código Penal Militar.
5. 	Segundo disposto no relatório do tomador de contas:
5.1. em 23/7/2012, o chefe do Estado-Maior da 7ª Região Militar e 7ª Divisão de Exército (7ª RM/7ª DE) encaminhou o IPM à 7ª Inspetoria de Contabilidade e Finanças do Exército (7ª ICFEx) para cumprimento da elaboração da Ficha Simplificada de Análise (previsão contida no art. 5º da Portaria 008 - SEF, de 23/12/2003) , que teve o número 026/2012 (peça 3, p. 33) ;
5.2. o encarregado do IPM solicitou ao chefe do Estado-Maior da 7ª RM/7ª DE a designação de peritos para emitirem Laudo Pericial Contábil do dano ao erário, consoante constatado pelo IPM. Trabalho realizado, os peritos emitiram laudo (peça 7, p. 61-89) juntado ao IPM, a posteriori, no valor total de R$ 4.414.330,15, referentes a aquisições, pelo HMAR, nos meses de novembro e dezembro de 2011, sendo R$ 2.596.708,44 referentes a material farmacológico junto à empresa Unifarma Medicamentos Ltda. e R$ 1.817.621,71 relativo a materiais de informática das empresas Sueste Comércio Atacadista Ltda., Diferencial Comércio Atacadista Ltda. e Ivelco Comércio e Distribuição Ltda., que foram empenhados e pagos, mas não recebidos pelo HMAR (peça 3, p. 34) ;
5.3. em 10/9/2012, o chefe do Estado-Maior da 7ª RM/7ª DE encaminhou o referido laudo pericial à 7ª ICFEx para elaboração da Ficha Simplificada de Análise (FSA) , que teve o número 038/2012 (peça 8, p. 9-10) , que propôs ratificar a proposta encaminhada pela FSA 026/2012 para fins de cobrança administrativa a ser apurada em processo administrativo e propôs que a documentação fosse encaminhada ao Centro de Controle Interno do Exército (CCIEx) para apreciação (peça 3, p. 34) ;
5.4. em 20/9/2012, por meio da Portaria 026-Sect/HMAR, do diretor do HMAR, e em cumprimento à recomendação da 7ª ICFEx em relação ao FSA 026/2012, foi instaurado o Processo Administrativo (PA) n. 64583.001818/2012-61 (peça 8, p. 26 a peça 27, p. 144) , a fim de conceder direito ao contraditório e à ampla defesa aos indiciados apontados no relatório do IPM. O mencionado PA teve por base inicial o IPM e o Laudo Pericial Contábil demandado pelo encarregado do IPM em questão. Então uma nova fase do PA foi marcada pela análise do Parecer Pericial do Laudo Pericial Contábil (PPLPC) , peça 10, p. 13 a peça 14, p. 38, apresentado pelos indiciados no IPM em favor de suas defesas (peça 3, p. 34-35) ;
5.5. o encarregado do PA concluiu por dano ao erário no valor total de R$ 3.823.339,94 e atribuiu responsabilidades pelos danos apurados aos agentes da administração com funções de OD, de fiscal administrativo e de chefe do Almoxarifado Central do HMAR e aos sócios-proprietários da empresa Sueste, peça 7, p. 26-44 (peça 3, p. 35) ;
5.6. em 20/6/2016, o diretor do HMAR encaminhou à 7ª ICFEx o PA 64583.001818/2012-61 (peça 8, p. 26 a peça 27, p. 144) para elaboração da FSA que teve o número 046/2016 (peça 27, p. 146-147) , a qual, entre outras propostas, propôs dar oportunidade aos responsáveis para que reconhecessem a dívida e que a documentação fosse encaminhada ao CCIEx para apreciação (peça 3, p. 35) .
6. 	Por fim, o relatório do tomador de contas concluiu pelo indício de dano ao erário, em conformidade com as evidências do prejuízo descritas no item 11 do seu relatório, que trata da análise do PA e da Perícia da 7ª RM pela Equipe de Tomada de Contas Especial (peça 3, p. 35) .
 (das irregularidades causadoras do dano) 
7. 	Segundo disposto no relatório do tomador de contas, é possível constatar que parcela significativa dos danos apontados possuem relação com falhas na gestão patrimonial, no tocante ao não recebimento efetivo da maioria dos materiais farmacológico e de informática adquiridos pelo HMAR, nos meses de novembro e dezembro de 2011 (peça 3, p. 36) .
8. 	Conforme disposto no relatório do tomador de contas:
8.1. foram elaboradas 66 Notas de Empenho, totalizando R$ 4.590.090,46, sendo R$ 2.823.044,91 para empresa a Unifarma; R$ 1.529.378,73 para a empresa Sueste; R$ 180.258,00 para a Diferencial e R$ 57.408,82 para a Ivelco. Em todas as notas fiscais analisadas, inclusive as de medicamentos, a chefe do almoxarifado central atestou o recebimento dos materiais nelas relacionadas, sendo que parte desses materiais não foram armazenados nos depósitos do hospital, mas nas empresas fornecedoras, sob a alegação de que o almoxarifado não teria condições de estocar todos os materiais, caracterizando, assim, que não houve a entrada física total dos bens no HMAR (peça 3, p. 36) ;
8.2. o fiscal administrativo e o OD tinham conhecimento da situação (peça 3, p. 37) ;
8.3. o encarregado do IPM expôs que, em 16/3/2012, foram realizados os lançamentos (movimentação) de entrada no Sistema de Controle Físico (Siscofis) de todos os materiais de informática e medicamentos relacionados nas notas fiscais investigadas, não entregues pelos fornecedores, alterando a verdade dos fatos quanto à existência dos bens nos depósitos do Hospital (peça 3, p. 37) ;
8.4. o fiscal administrativo alegou que, devido à chegada de um grande volume de crédito nos últimos meses de 2011 e à premência de tempo para empenho, houve a confecção de notas de empenho concomitantemente com as partes requisitórias confeccionadas pela almoxarife, inclusive as de medicamentos; que a impropriedade administrativa em relação às requisições de medicamentos de alto custo foi informada ao OD, que, ciente da impropriedade, determinou que fosse dado prosseguimento aos processos de despesas (peça 3, p. 38) ;
8.5. para o encarregado do IPM, quanto à quantificação do dano ao erário, foram utilizadas tabelas referentes aos medicamentos (no valor de R$ 2.210.569,69) e a materiais de informática (no valor de R$ 1.061.835,68) , totalizando R$ 3.272.405,37. Todavia esse montante não foi conclusivo para atribuição do dano, tendo o encarregado do IPM solicitado designação de peritos para emissão de laudo pericial contábil a respeito do dano ao erário (peça 3, p. 38-39) ;
8.6. os peritos consideraram as movimentações de estoque (entradas, saídas e pagamentos realizados aos fornecedores) , concluindo por prejuízo ao erário no valor de R$ 4.414.330,15, referentes a medicamentos e materiais de informática que foram empenhados, pagos e não recebidos pelo HMAR (peça 3, p. 39) ;
9. Após conclusão do IPM, e tendo por base o Laudo Pericial Contábil, a equipe de TCE entendeu quanto à responsabilização e quantificação do prejuízo ao erário (peça 3, p. 39) :
Quadro 1 - Responsabilização e quantificação do prejuízo ao erário
	Dano 
	Valor (R$) 
	Agentes Responsáveis

	1. Despesa irregular com material farmacológico
	2.596.708,44
	OD; fiscal adm. e ch. almox central

	2. Despesa irregular com material de informática
	1.817.621,71
	OD; fiscal adm. e ch. almox central

	Total
	4.414.330,15
	
Fonte: Relatório de Tomada de Contas Especial 01/2018 - 7ª ICFEx - UG HMAR (peça 3, p. 39) 
 (dos fatos apurados) 
10. De acordo com o relatório do tomador de contas, o valor apurado pelo laudo pericial da 7ª RM (peça 7, p. 62-89) foi de R$ 4.414.330,15, conforme o demonstrativo apresentado no Quadro 7 do Relatório de Tomada de Contas Especial 01/2018 - 7ª ICFEx, a seguir reproduzido (peça 3, p. 55) :
Quadro 2 - Valor do dano ao erário (material de informática) apurado pelos peritos da 7ª RM
	Material de Informática
	Valores (R$) 

	Partes Requisitórias
	1.703.190,80
	A

	Empenhos
	1.808.460,50
	B

	Notas Fiscais emitidas
	1.808.460,50
	C

	Entradas não periciadas (apenas no Sistema) 
	150.240,88
	D

	Estoque existente antes das entradas periciadas
	40.340,69
	E

	Entradas TOTAIS estoque no SISCOFIS (C+D+E) 
	1.999.042,07
	F

	Materiais consumidos do almoxarife central (saídas) 
	32.409,76
	G

	Saldo de estoque no almoxarife central
	149.010,60
	H

	Prejuízo de material de informática (F-G-H) 
	1.817.621,71
	
Fonte: Relatório de Tomada de Contas Especial 01/2018 - 7ª ICFEx - UG HMAR (peça 3, p. 55) 
11. Entretanto, segundo o relatório do tomador de contas, a equipe de TCE discordou da inclusão dos valores constantes nas letras D (R$ 150.240,88) e E (R$ 40.340,69) na totalização do estoque, entendendo tratar-se de materiais já existentes no estoque antes da entrada das notas fiscais relacionadas no escopo da TCE. Por outro lado, ratificou os valores das saídas nas letras G (R$ 32.409,76) e H (R$ 149.010,60) , materiais comprovadamente relacionados com as citadas notas fiscais. Assim, o prejuízo do material farmacológico considerado pela equipe de TCE são os valores apontados no quadro 8 do Relatório de Tomada de Contas Especial 01/2018 - 7ª ICFEx, a seguir reproduzido (peça 3, p. 55) :
Quadro 3 - Valor do dano ao erário (material de informática) apurado pela equipe de TCE
	Material de Informática
	Valores (R$) 

	Partes Requisitórias
	1.703.190,80
	A

	Empenhos
	1.808.460,50
	B

	Entradas TOTAIS estoque no SISCOFIS (= B) 
	1.808.460,50
	C

	Materiais consumidos do almoxarife central (saídas) 
	32.409,76
	E

	Saldo de estoque no almoxarife central
	149.010,60
	F

	Prejuízo de material de informática (C-E-F) 
	1.627.040,14
	
Fonte: Relatório de Tomada de Contas Especial 01/2018 - 7ª ICFEx - UG HMAR (peça 3, p. 55) 
12. Logo, a equipe de TCE considerou o prejuízo ao erário em R$ 4.223.748,58, conforme apontado no quadro 9 do Relatório de Tomada de Contas Especial 01/2018 - 7ª ICFEx, a seguir reproduzido (peça 3, p. 55) :
Quadro 4 - Responsabilização e quantificação do prejuízo ao erário
	Dano 
	Valor (R$) 

	1. Despesa irregular com material farmacológico
	2.596.708,44

	2. Despesa irregular com material de informática
	1.627.040,14

	Total
	4.223.748,58

Fonte: Relatório de Tomada de Contas Especial 01/2018 - 7ª ICFEx (peça 3, p. 56) 
13. De acordo com o relatório do tomador de contas, a equipe de TCE, tomando por base o Laudo Pericial Contábil da 7ª RM, o PA e os documentos apresentados no PPLPC, entendeu que os materiais farmacológicos e de informáticas, acordados nos empenhos e realizados em novembro e dezembro de 2011 pelo HMAR, não foram entregues em seu total e nem deixados armazenados nas empresas, apesar do ateste das notas fiscais pela chefe do almoxarifado central (peça 3, p. 56) .
 (do Relatório de Auditoria) 
14. No entanto, ao analisar a TCE, o CCIEx, por não concordar com a fundamentação apresentada pela equipe de TCE, resolveu, de ofício, alterar a qualificação e redistribuir a responsabilidade pelo ressarcimento ao erário, pelos motivos fundamentados no item 2.4.1.3 do Relatório de Auditoria da Tomada de Contas Especial (RA/TCE) 05/2018, conforme informado no 'Quadro A' do referido relatório, a seguir reproduzido com pequenas modificações (peça 30, p. 4-5) :
Quadro 5 - Responsabilização e quantificação do prejuízo ao erário segundo o CCIEx
	Irregularidade
	Dano (R$) 
	Responsáveis

	Não comprovação de entrega de materiais farmacológicos
	2.596.708,44
	Newton Figueiredo Corrêa (ordenador de despesas) ,
Izabella Benetti Falcão (chefe do almoxarifado central) ,
Luiz Alberto de Almeida Braga (fiscal administrativo) , e
Unifarma Medicamentos Ltda. ME (empresa contratada) 

	Não comprovação de entrega de materiais de informática
	55.003,01
	Newton Figueiredo Corrêa (ordenador de despesas) ,
Izabella Benetti Falcão (chefe do almoxarifado central) ,
Luiz Alberto de Almeida Braga (fiscal administrativo) , e
Ivelco Comércio e Distribuição de Equipamentos Ltda. (empresa contratada) 

	Não comprovação de entrega de materiais de informática
	175.475,97
	Newton Figueiredo Corrêa (ordenador de despesas) ,
Izabella Benetti Falcão (chefe do almoxarifado central) ,
Luiz Alberto de Almeida Braga (fiscal administrativo) , e
Diferencial Comércio Atacadista Ltda. (empresa contratada) 

	Não comprovação de entrega de materiais de informática
	1.396.561,16
	Newton Figueiredo Corrêa (ordenador de despesas) ,
Izabella Benetti Falcão (chefe do almoxarifado central) ,
Luiz Alberto de Almeida Braga (fiscal administrativo) , e
Sueste Comércio Atacadista Ltda. (empresa contratada) 

Fonte: RA/TCE 05/2018 (peça 30, p. 4-5) 
15. De acordo com o item 2.3.2 do Relatório de Auditoria da TCE 05/2018, foram expedidas notificações referentes ao processo de TCE 01/2018, NUP 64606.0001132/2018-32, para a apresentação de informações, justificativas ou defesa e para a cobrança do débito (peça 30, p. 8-9) . Contudo, em razão da alteração na qualificação dos responsáveis e da redistribuição das responsabilidades pelo ressarcimento ao erário, fizeram-se necessárias emissões de novas notificações, em substituição às anteriormente emitidas, mas cujos comprovantes das notificações não haviam sido recebidos na 7ª ICFEx até a emissão do Relatório de Auditoria (peça 30, p. 9) .
16. Segundo disposto no item 2.3.3.4 do Relatório de Auditoria, quanto às notificações emitidas no término do processo de TCE, após as retificações realizadas pelo CCIEx no Relatório de TCE, as alegações de defesa decorrentes não haviam sido apresentadas até o momento da confecção do mencionado Relatório de Auditoria, e que, em razão do prazo estabelecido no art. 11 da Instrução Normativa TCU 71, de 28/12/2012, o processo seria remetido ao TCU e, tão logo fossem recebidos os documentos retromencionados, seriam imediatamente encaminhados à Corte de Contas (peça 30, p. 11) .
17. De acordo com o Relatório de Auditoria 05/2018, ao analisar o relatório do tomador de contas elaborado pela 7ª ICFEx, cumpria destacar as seguintes observações:
a) o dano ocorreu em razão de materiais que, embora empenhados e pagos, não foram recebidos pelo HMAR, conforme registros contidos no Relatório da TCE, no IPM e no Laudo Pericial Contábil (peça 30, p. 14) ;
b) uma vez constatado o não recebimento, há de se considerar a responsabilidade das empresas contratadas que emitiram notas fiscais e receberam valores sem a correspondente entrega, diferentemente do que ocorreria caso a constatação fosse pela entrega dos bens àquele nosocômio e posterior desaparecimento (peça 30, p. 14) ;
c) apesar de a TCE, em razão do lapso temporal em relação à ocorrência do fato, ter como principal base os registros gerados à época, tais como o IPM, o Laudo Pericial Contábil e o Processo Administrativo, estes não deveriam ser necessariamente reproduzidos, cabendo análise das disposições contidas no ordenamento jurídico vigente para a devida individualização das condutas e consequente responsabilização (peça 30, p. 14) ;
d) por isso, o CCIEx resolveu, de ofício, incluir as empresas mencionadas com base no descumprimento contratual caracterizado a partir da emissão das notas de empenho e o posterior inadimplemento, ou seja, baseado no recebimento de valores sem a respectiva contraprestação por parte das empresas (peça 30, p. 14-15) ;
e) em consequência, foi determinado à 7ª ICFEx que realizasse novas notificações aos responsáveis, para a apresentação de informações, justificativas ou defesa, e para a cobrança do débito, bem como a atualização dos Anexos A, B e C do Relatório da TCE que tratam da Matriz de Responsabilização, da Ficha de Qualificação dos Responsáveis e do Demonstrativo Financeiro do Débito, respectivamente (peça 30, p. 15) .
18. Relativamente à identificação dos responsáveis, o RA/TCE 05/2018 apresentou quadro semelhante ao Quadro 5, supra, excluindo a coluna relativa à irregularidade e incluindo coluna para tratar do nexo de causalidade entre as condutas dos servidores e das empresas contratadas e as irregularidades cometidas (peça 30, p. 15-17) .
19. No que se refere à quantificação do dano, o RA/TCE 05/2018, referindo-se ao relatório de TCE, [em que] a equipe confirmou a correspondência entre o dano ao erário e a relação de notas de empenho contida no Laudo Pericial Contábil, mas com alteração no valor original do dano por entender que os saldos constantes nas contas 'D - Entradas não Periciadas (apenas no Sistema) ' e 'E - Estoque existente antes das entradas periciadas' não deveriam ser incluídas no valor do dano, concordou com o prejuízo no valor de R$ 4.223.748,58 (peça 30, p. 18) .
20. Por fim, o RA/TCE 05/2018 concluiu que os agentes Newton Figueiredo Corrêa (ordenador de despesas) , Izabella Benetti Falcão (chefe do almoxarifado central) , Luiz Alberto de Almeida Braga (fiscal administrativo) e as empresas Unifarma Medicamentos Ltda., Ivelco Comércio e Distribuição de Equipamentos Ltda., Diferencial Comércio Atacadista Ltda. e Sueste Comércio Atacadista Ltda. encontravam-se em débito com a Fazenda Nacional, pela importância de R$ 6.962.885,98, atualizada até 7/5/2018, a partir do Demonstrativo Financeiro do Débito acostado à peça 3, p. 67-69 (peça 30, p. 19) .
21. O Certificado de Auditoria da TCE 05/2018, de 30/7/2018, certificou a irregularidade das contas tratadas neste processo (peça 3, p. 20) . Parecer do Dirigente do Órgão de Controle Interno 01/2017, de 31/7/2018, concluiu pela irregularidade das contas (Peça 30, p. 21-22) . 
22. Pronunciamento do Comandante do Exército, de 1º/8/2018, manifestou ter tomado conhecimento do relatório do tomador de contas especial e do Parecer do chefe do Centro de Controle Interno do Exército, consubstanciado no Relatório e no Certificado de Auditoria, concluindo pela irregularidade das contas (peça 30, p. 23) . 
23. Pronunciamento do Ministro de Estado da Defesa, de 3/9/2018, atestou haver tomado conhecimento da matéria tratada no processo em referência, bem como das conclusões contidas no Parecer do chefe do Centro de Controle Interno e no Pronunciamento do Comandante do Exército, cuja opinião foi pela irregularidade das contas de responsabilidade dos agentes indicados (peça 31, p. 10-11) .
24. A presente TCE foi autuada no TCU em 26/9/2018, dando início à fase externa.
25. Na instrução inicial (peça 59) , foram propostas as seguintes citações:
a) dos Srs. Newton Figueiredo Corrêa e Luiz Alberto de Almeida Braga, da Sra. Izabella Xavier Falcão de Souza, gestores do Hospital Militar de Área de Recife, e da empresa Unifarma Medicamentos Ltda. para, no prazo de quinze dias, apresentarem alegações de defesa quanto ao dano ao erário decorrente de pagamento de notas fiscais de aquisição de material farmacológico para o HMAR, nos meses de novembro e dezembro de 2011, emitidas pela empresa Unifarma Medicamentos Ltda., sem que houvesse a entrega física de materiais no estoque do nosocômio, ou recolherem, solidariamente, aos cofres do Tesouro Nacional, as importâncias abaixo identificadas, atualizadas monetariamente a partir da data indicada até o seu recolhimento:
	Data da Ocorrência 
	Valor Original (R$) 

	14/12/2011
23/12/2011
1º/12/2011
20/12/2011
21/12/2011
29/12/2011
14/02/2012
	292.803,71 
 165.684,85 
 327.365,12 
 356.833,80 
1.322.015,80 
 40.675,24 
 91.329,92

b) dos Srs. Newton Figueiredo Corrêa e Luiz Alberto de Almeida Braga, da Sra. Izabella Xavier Falcão de Souza, gestores do Hospital Militar de Área de Recife, e da empresa Ivelco Comércio e Distribuição Ltda. para, no prazo de quinze dias, apresentarem alegações de defesa quanto ao dano ao erário decorrente de pagamento de notas fiscais de aquisição de material de informática para o HMAR, nos meses de novembro e dezembro de 2011, emitidas pela empresa Ivelco Comércio e Distribuição Ltda., sem que houvesse a entrega física dos materiais no estoque do nosocômio, ou recolherem, solidariamente, aos cofres do Tesouro Nacional, as importâncias abaixo identificadas, atualizadas monetariamente a partir da data indicada até o seu recolhimento:
	Data da Ocorrência
	Valor Original (R$) 

	23/11/2011
	55.003,01

c) dos Srs. Newton Figueiredo Corrêa e Luiz Alberto de Almeida Braga, da Sra. Izabella Xavier Falcão de Souza, gestores do Hospital Militar de Área de Recife, e da empresa Diferencial Comércio Atacadista Ltda. para, no prazo de quinze dias, apresentarem alegações de defesa quanto ao dano ao erário decorrente de pagamento de notas fiscais de aquisição de material de informática para o HMAR, nos meses de novembro e dezembro de 2011, emitidas pela empresa Diferencial Comércio Atacadista Ltda., sem que houvesse a entrega física dos materiais no estoque do nosocômio, ou recolherem, solidariamente, aos cofres do Tesouro Nacional, as importâncias abaixo identificadas, atualizadas monetariamente a partir da data indicada até o seu recolhimento:
	Data da Ocorrência 
	Valor Original (R$) 

	26/12/2011
	28.556,67

	30/01/2012
	     146.919,30 

d) dos Srs. Newton Figueiredo Corrêa e Luiz Alberto de Almeida Braga, da Sra. Izabella Xavier Falcão de Souza, gestores do Hospital Militar de Área de Recife, e da empresa Sueste Comércio Atacadista Ltda. para, no prazo de quinze dias, apresentarem alegações de defesa quanto ao dano ao erário decorrente de pagamento de notas fiscais de aquisição de material de informática para o HMAR, nos meses de novembro e dezembro de 2011, emitidas pela empresa Sueste Comércio Atacadista Ltda. sem que houvesse a entrega física dos materiais no estoque do nosocômio, ou recolherem, solidariamente, aos cofres do Tesouro Nacional, as importâncias abaixo identificadas, atualizadas monetariamente a partir da data indicada até o seu recolhimento:
	Data da Ocorrência 
	Valor Original (R$) 

	30/11/2011
	333.106,67

	22/12/2011
	1.049.295,16

	26/12/2011
	14.159,33

26. Regularmente notificados, conforme evidencia o documento Despacho de Conclusão das Comunicações Processuais (peça 141) , a empresa Exclusive Farma Medicamentos Ltda e os gestores do HMAR Newton Figueiredo Corrêa, Luiz Alberto de Almeida Braga e Izabella Xavier Falcão de Souza apresentaram alegações de defesa (peças 81, 111, 86 e 92 a 110, respectivamente) , enquanto que as empresas Ivelco Comércio e Distribuição Ltda., Diferencial Comércio Atacadista Ltda. e Sueste Comércio Atacadista Ltda. não se manifestaram quanto à citação. Posteriormente, já em 10/12/2021 a empresa Diferencial apresentou alegações de defesa.
28. A citação da Exclusive Farma Medicamentos Ltda. (CNPJ 08.983.789/0001-50) deu-se por intermédio do Ofício 073/2019-TCU/Secex-TCE, de 7/1/2019 (peça 73) , encaminhado à Sra. Sarah Mattos Pichin, então sócia administradora da referida empresa. Em resposta, a Sra. Sarah, por intermédio de advogados constituídos nos autos, apresentou alegações de defesa em 25/1/2019 (peça 81) , 
29. Em resumo, a defesa da Sra. Sarah Mattos Pichin apresentou as seguintes alegações:
a) o marco temporal referente a ocorrência das supostas irregularidades contidas na citação deu-se em novembro e dezembro de 2011. Contudo a sócia Sarah Mattos Pichin veio a ingressar na sociedade empresarial somente em fevereiro de 2018, conforme se demonstra por meio da cópia da 8ª alteração contratual arquivada na Junta Comercial do Estado de Pernambuco em 20/2/2018 (peça 81, p. 1) ;
b) as cotas sociais do sócio administrador anterior, Sr. Gentil de Oliveira Cavalcanti Filho, foram adquiridas pela Sra. Sarah Mattos Pichin por meio de contrato de compra e venda no qual se estabeleceu cláusula de desimpedimento do sócio retirante. A violação da cláusula de desimpedimento implica nulidade do contrato de compra e venda, cujas medidas judiciais seriam adotadas na esfera apropriada (peça 81, p. 2) ;
c) além deste fato, no Brasil vigora o princípio da individualização da pena, segundo o qual uma pessoa não poderá ser responsabilizada por atos praticados por outrem. A Sra. Sarah Mattos Pichin somente veio a ingressar na sociedade empresarial citada nas supostas irregularidades no ano de 2018, enquanto os fatos ensejadores da citação ocorreram cerca de sete anos antes (peça 81, p. 2) ;
d) portanto, a Sra. Sarah Mattos Pichin [nem] sequer conhecia o antigo sócio e tampouco tem conhecimento sobre os fatos em questão. Contudo promove a sua resposta em respeito à solicitação desse respeitável órgão para que seja observado o princípio da ampla defesa, além da observância ao princípio da cooperação entre as partes (peça 81, p. 2) ;
e) por fim, a Sra. Sarah Mattos Pichin adotará as providências legais para que seja realizada a anulação do contrato de compra e venda da sociedade empresarial Exclusive Farma, fazendo com que a empresa retorne aos seus titulares anteriores, devendo a citação e o respectivo processos ser redirecionados aos sócios originais (peça 81, p. 2) .
29.1. Pedidos da defesa:
a) o recebimento da peça de defesa tempestivamente apresentada, acolhendo-se a tese nela erigida, para declarar a ilegitimidade da Sra. Sarah Mattos Pichin para figurar como parte no TC Processo 034.433/2018-0 (peça 81, p. 3) .; e
b) o prosseguimento do procedimento em face dos sócios anteriores, cujos dados encontram-se disponíveis na Certidão da JUCEPE que segue anexa (peça 81, p. 3) .
30. A análise técnica da defesa apresentada foi realizada na peça 148, nos seguintes termos:
'6. A rigor, as alegações de defesa apresentadas não deveriam ser acolhidas pelo Tribunal. Embora a citação tenha sido encaminhada para a Sra. Sarah, não foi feita em relação à pessoa física dela, mas em face dela exercer a administração da empresa Exclusive Farma Medicamentos Ltda. Portanto a citação foi dirigida à empresa. 
7. 	Ademais, pouco importa se os fatos aconteceram em novembro e dezembro de 2011 e a Sra. Sarah só adquirir cotas da empresa em fevereiro de 2018, pois quando esta assumiu as cotas da Sra. Andreia Carla Martins Cavalcanti (peça 81, p. 7) , assumiu também todos os direitos e obrigações da cotista retirante, nos termos da lei.
8. 	Ao contrário da alegação apresentada, a violação da cláusula de desimpedimento não implica nulidade do contrato de compra e venda, porque não esse o objetivo contido na Cláusula Quinta da 8ª Alteração Contratual e Consolidação da Sociedade Exclusive Farma Medicamentos Ltda., a seguir reproduzida:
'CLÁUSULA QUINTA. O (s) administrador (es) declara (m) , sob as penas da lei, que não está impedido de exercer a administração da sociedade, por lei especial ou em virtude de condenação criminal, ou por se encontrar sob os efeitos dela, a pena que vede, ainda que temporariamente, o acesso a cargos públicos, ou por crime falimentar, de prevaricação, peita ou suborno, concussão, peculato ou contra a economia popular, contra o sistema financeiro nacional, contra normas de defesa da concorrência, contra as relações de consumo, fé pública ou propriedade.' (peça 81, p. 9) 
9. 	A propósito da responsabilização dos sócios de uma empresa de Sociedade Limitada, o artigo 1.052 do Código Civil (Lei 10.406/2002) dispõe que 'na sociedade limitada, a responsabilidade de cada sócio é restrita ao valor de suas quotas, mas todos respondem solidariamente pela integralização do capital social'. O termo significa que a regra geral quanto às sociedades limitadas é a da não responsabilização pessoal dos sócios pelas dívidas da sociedade, ou seja, a sociedade empresária é a pessoa jurídica responsável por suas obrigações, e os sócios, em princípio, têm seu patrimônio pessoal protegido pela limitação da responsabilidade. 
10. Consulta ao Sistema CPF/CNPJ da Receita Federal (peça 147) indica que a sócia Sarah Matos Pichin adentrou na sociedade limitada em 20/2/2018 e retirou-se em 21/10/2019, oportunidade em que o Sr. Gentil de Oliveira Cavalcanti Filho foi formalmente incluído na sociedade, que passou a ser unipessoal, conforme possibilita o § 1º do art. 1.052 da Lei 10.406/2002, incluído pela Lei 13.874/2019.
11. Embora a citação realizada à Exclusive Farma Medicamentos Ltda. reporte-se válida, uma vez que dirigida à sua sócia administradora por ocasião da citação, mas considerando-se os princípios constitucionais da ampla defesa e do contraditório, e também que a defesa da Sra. Sarah Matos Pichin não abordou o mérito da irregularidade apontada na citação, entende-se adequado a realização de nova citação à empresa Exclusive Farma.'
31. Diante do exposto, aquela instrução (peça 148) submeteu os autos à consideração superior, propondo que a citação contida na peça 73 fosse refeita, devendo ser encaminhada ao novo sócio administrador da empresa Exclusive Farma Medicamentos Ltda., acompanhada de cópia das instruções de peças 148 e 59. 
32. Aquiescida pela SecexTCE (peças 149 e 150) , a proposta supra resultou no Ofício de citação 7.754/2021-TCU/Seproc, de 1º/3/2021 (peça 151) , o qual foi entregue no endereço da empresa destinatária em 20/5/2021, conforme demonstra a retorno do aviso de recebimento (AR) , peça 152. Contudo não houve manifestação da Exclusive Farma Medicamentos Ltda. em relação ao Ofício 7.754/2021.
33. Em 20/10/2021 a Secretaria de Gestão Processual (Seproc) efetuou nova citação à empresa Diferencial Comércio Atacadista Ltda. por intermédio do Ofício 59110/2021-TCU/Seproc (peça 160) . Em resposta, a referida empresa apresentou alegações de defesa em 10/12/2021 (peça 162) . 
34. Em 30/8/2022, foram publicados no Diário Oficial da União (peça 175) os Editais 1019 e 1020/2022-TCU/Seproc, ambos de 29/7/2022 (peça 174 e 173, respectivamente) , que novamente citou as empresas Sueste Comércio Atacadista Ltda. e Ivelco Comércio e Distribuição Ltda., nas pessoas de seus representantes legais. Todavia não houve manifestação das referidas empresas. 
 (...) 
EXAME TÉCNICO
39. Em cumprimento ao despacho do secretário (peças 61 e 150) , foi promovida a citação de todos os responsáveis arrolados nestes autos, conforme evidenciado nos documentos Despacho de Conclusão de Comunicações Processuais (peças 141, 153, 172 e 179) . 
Revelia de Responsáveis
40. Apesar de as empresas Ivelco Comércio e Distribuição Ltda., Sueste Comércio Atacadista Ltda. e Exclusive Farma Medicamentos Ltda., atual razão social da Unifarma Medicamentos Ltda. terem tomado ciência dos expedientes que lhes foram encaminhados, conforme atestam os ARs que compõem as peças 112, 134, 135, 137 e 152, bem assim a publicação de Editais no DOU (peças 175 a 178) , não atenderam às citações e não se manifestaram quanto às irregularidades verificadas.
 (...) 
49. Mesmo as alegações de defesa não sendo apresentadas, considerando o princípio da verdade real que rege esta Corte, procurou-se buscar, em manifestações dos responsáveis na fase interna desta Tomada de Contas Especial, se havia algum argumento que pudesse ser aproveitado a seu favor, mas não foi o caso
50. Dessa forma, as empresas Ivelco Comércio e Distribuição Ltda., Sueste Comércio Atacadista Ltda. e Exclusive Farma Medicamentos Ltda., devem ter as contas julgadas irregulares, ser condenadas, em solidariedade com os gestores do HMAR arrolados nestes autos, a ressarcir aos cofres do Tesouro Nacional os valores irregulares auferidos por cada uma delas, bem assim ser apenadas com a multa prevista no art. 57 da Lei 8.443/1992.
Análises das Citações
Alegações de Defesa - Newton Figueiredo Corrêa
51. Por intermédio de advogada constituída nos autos (peça 82) , o Sr. Newton Figueiredo apresentou alegações de defesa em 24/2/2019, cuja síntese se transcreve:
a) as atribuições da função ocupada pelo Respondente são as elencadas nos artigos 23 e seguintes do Decreto 98.820, de 12/1/1990, o Regulamento de Administração do Exército (RAE) , peça 111, p. 2;
b) por sua vez, o Regulamento Interno de Serviço Gerais (RISG) , em seu art. 52, § 1º, inciso III, elenca na cadeia hierárquica dos agentes executores diretos, dentre outros, o fiscal administrativo, o encarregado do setor financeiro, o encarregado do setor de aprovisionamento e o encarregado do setor de material. Dentre esses agentes executores diretos à época dos fatos, encontram-se, o fiscal administrativo Major Luiz Alberto de Almeida Braga e a encarregada do Setor de Material Tenente Izabella Falcão Benetti. Assim sendo, a cada um deles dentro de suas atribuições competia prestar assessoramento ao ordenador de despesas. Como não confiar em sua equipe técnica, composta por militares de intendência, capazes e idôneos? (peça 111, p. 6-7) ;
c) a imputação que pesa sobre o Coronel Newton é a de ter autorizado o pagamento das notas fiscais referentes ao material farmacológico e de informática nos meses de novembro e dezembro de 2011. Portanto de se indagar: o sistema chegou a ser atualizado com a entrada e a saída de material adquirido no ano de 2011? o material adquirido na gestão do coronel Newton Figueiredo Corrêa e recebido na gestão seguinte foi lançado como sendo adquirido na gestão anterior ou como se tivesse sido adquirido na gestão do General Lucena? (peça 111, p. 7) ;
d) a TCE foi feita em 2018 baseada em dados de 2011; será que consideraram o fato de que materiais adquiridos na gestão do coronel Newton Figueiredo Corrêa no final de 2011 continuaram sendo recebidos nos anos seguintes, até meados de 2013? Tudo isso deveria ter sido levado em consideração na TCE, o que, com a devida vênia, não ocorreu (peça 111, p. 7) ;
e) não é função do ordenador de despesas verificar, in loco, se o material adquirido pela UA deu entrada física no almoxarifado. Tal função é exclusiva do encarregado do setor de material (almoxarife) , nos termos do art. 35 do RAE (peça 111, p. 7) ;
f) no caso sub examine, os materiais referidos deram entrada no almoxarifado, como asseveram as testemunhas ouvidas, tanto no Inquérito Policial Militar quanto no Processo Administrativo e, dentre essas testemunhas o Coronel (...) , que ao ser ouvido como testemunha no inquérito policial militar disse que: 
'não acredita que os fatos sejam verdadeiros, pois várias vezes, viu o recebimento do material pela Ten IZABELLA' e, diz mais: - quando lhe foi perguntado se presenciou, por ter seu local de trabalho no Almoxarifado Central, o recebimento do material constante das notas fiscais investigadas, respondeu que viu a Ten IZABELLA receber medicamentos, material de informática e material de expediente, mas não sabe precisar se era o material constante da investigação (...) quando lhe foi perguntado se, como chefe da divisão administrativa, chegou ao seu conhecimento o fato de a Ten IZABELLA ter requisitado e recebido medicamentos, respondeu que tomou conhecimento, apenas, que a Ten IZABELLA teria recebido medicamentos; perguntado se levou ao conhecimento do OD a impropriedade da Ten IZABELLA ter recebido medicamentos, respondeu que não, por julgar que a Ten IZABELLA tivesse recebido ordem de alguém.'
g) nesse aspecto está provado nos autos da TCE que a ordem para requisição de material farmacológico não partiu do OD, mas, sim, do fiscal administrativo. Este, por sua vez, após conferência, dava o visto nas requisições e as despachava com o OD (peça 111, p. 10-11) ;
h) o OD assinava os processos em confiança, porque os processos licitatórios chegavam a ele prontos, [por meio] do fiscal administrativo e os de pagamento chegavam prontos, com as ordens bancárias emitidas, [por meio] do encarregado do setor financeiro, todos executores diretos (peça 111, p. 10-11) ;
i) oportuno trazer à baila o depoimento prestado no IPM pelo Sr. Gentil de Oliveira Cavalcanti Filho no dia 28/5/2012, quando ainda sustentava a condição de gerente administrativo da Unifarma Ltda. (peça 111, p. 11) :
'perguntado se o material constante das notas fiscais investigadas foram entregues do Almoxarifado Central do HMAR, respondeu que sim, que os materiais foram entregues, conforme nota fiscal, nos meses de novembro e dezembro de 2011; perguntado se parte do material, após a entrega no Almoxarifado, retornou para a empresa, devido à falta de espaço para armazenamento nos depósitos do HMAR, respondeu que sim, após solicitação do Major ALMEIDA, Fiscal Administrativo do Hospital, em dezembro de 2011; perguntado se sabe informar o valor patrimonial dos medicamentos que retornaram à empresa, respondeu que o valor patrimonial era de aproximadamente R$ 1.500.000,00 (...) e que não sabe precisar quais foram os medicamentos que retornaram; perguntado se os medicamentos que retornaram ainda estão estocados na empresa, respondeu que não; perguntado que destino eram dados aos medicamentos já pagos pelo HMAR e estocados na empresa, respondeu que o valor patrimonial de aproximadamente R$ 1.500.000,00 (...) foi convertido em carta de crédito para o HMAR, por solicitação do Major ALMEIDA, no início do mês de fevereiro de 2012; perguntado qual o valor atual das cartas de crédito, respondeu que atualmente não há mais créditos, pois já foram utilizados pelo HMAR; perguntado de que forma os créditos foram utilizados, respondeu que os créditos foram utilizados para pagamento de notas fiscais diversas que recebia do Major ALMEIDA e da Ten IZABELLA; perguntado se o somatório do valor das notas fiscais entregues pelo Major ALMEIDA e pela Ten IZABELLA correspondia ao valor das cartas de crédito, respondeu que sim; perguntado que tipo de notas fiscais foram entregues pelo Major ALMEIDA e pela Ten IZABELLA, respondeu que eram notas fiscais referentes à prestação de serviços, à compra de equipamentos de refrigeração, à fornecedores de gêneros alimentícios dentre outras; perguntado se tem como comprovar a entrega das notas fiscais pelo Major ALMEIDA, e pela Ten IZABELLA e o pagamento das mesmas em favor das empresas fornecedoras, respondeu que sim, apresentará cópia das notas fiscais e seus pagamentos ao Encarregado desse Inquérito até o dia 1º de junho de 2012; perguntado se tem algo mais a declarar, respondeu que não.'
j) como se vê o material farmacológico foi entregue no HMAR, tendo retornado à empresa fornecedora por falta de espaço físico para armazenamento, a pedido do Major Almeida, fiscal administrativo (peça 111, p. 12) ;
k) de se esclarecer que os materiais e os serviços citados pelo Sr. Gentil de Oliveira Cavalcanti Filho durante o IPM e o Processo Administrativo estão colacionados nesta TCE, o que comprova não ter havido prejuízo ao erário já que os créditos foram usados para pagamento de variados outros serviços tais como reforma da farmácia; passagem de comando em 2012, para o general Waldir Lucena; reforma da sala do comandante; aquisição de material de construção, etc. (peça 111, p. 12-13) ;
l) no que se refere ao material de informática, as auditorias e perícias realizadas durante o IPM e o processo administrativo levaram em conta somente os registros feitos no Siscofis. As auditorias e perícias não consideraram os materiais entregues, que foram utilizados ou consumidos e não registrados no sistema, notadamente os inclusos em notas fiscais e em outros documentos que não foram frutos de processo licitatório (peça 111, p. 13) ;
m) a corroborar tal assertiva se faz necessário citar a auditoria ocorrida no setor de informática do HMAR, no ano de 2012, pelo 1º Tenente Carlos André Rodrigues da Silva. Ao ser questionado sobre o consumo do material de informática, tendo por base a existência apenas de 80 computadores registrados no Siscofis no ano de 2008, o referido militar afirmou que os quantitativos eram incompatíveis, sendo que tal afirmação terminou por indicar a existência de prejuízo ao erário. Por outro lado, verifica-se, que a incompatibilidade apontada pelo auditor se refere à comparação dos quantitativos adquiridos e consumidos, com o número de computadores registrados no Siscofis. Ocorre que o chefe do Setor de Informática, em documento próprio, reconheceu que a quantidade de computadores fisicamente encontrada no HMAR era muito superior à que se encontrava registrada no Siscofis (peça 111, p. 13-14) ;
n) com relação ao material farmacológico, o que se tem na realidade é que, por falta de espaço físico no almoxarifado central do HMAR e em face de suas peculiaridades, o referido material precisou retornar à UNIFARMA, sob pena de perda de eficácia por mal acondicionamento. Tais medicamentos retornaram ao HMAR de acordo com a necessidade, como se vê dos documentos acostados às fls. 3058, 3059, 3060, 3061, 3063 e 3065 (peça 111, p. 14) ;
o) observe-se, também, que tal quantidade de materiais foi adquirida, tendo em vista a determinação da 7ª ICFEx, para que fossem feitas aquisições de material de consumo que permitissem a realização de um estoque necessário ao atendimento aos seis primeiros meses de 2012, e que se os empenhos respectivos não fossem feitos até o dia 2/12/2011 os créditos estariam sujeitos a recolhimento, como se vê do documento acostado às fls. 311/312 (peça 111, p. 14) ;
p) da mesma forma foi determinado pela 7ª ICFEx que os recursos destinados a material hospitalar fossem empenhados até o dia 12/11/2011, visando à formação de estoque para o primeiro trimestre de 2012, sob pena de recolhimento de créditos (peça 111, p. 14) ;
o) diante de tais orientações emanadas da 7ª ICFEx, os auxiliares diretos do OD se encarregaram de cumprir as atribuições de seus cargos, providenciando as necessárias partes requisitórias. Assim, resta demonstrado que no HMAR a prática de se empenhar e pagar primeiro para depois receber a mercadoria era comum, mas, por determinação do escalão superior (peça 111, p. 14) ;
p) muitas vezes o material licitado, empenhado e pago era trocado por outro para atender à efetiva demanda daquele hospital, no que se refere a pacientes terminais que necessitavam de medicação específica de alto custo, ou para conserto ou aquisição de equipamentos e/ou materiais cirúrgicos e até mesmo para pagamento de homenagem e montagem de gabinete de oficial general (peça 111, p. 14-15) ;
q) por derradeiro, a partir da documentação e dos depoimentos de testemunhas acostados aos autos, comprova-se que diversos materiais de informática adquiridos por meio de notas fiscais e de empenhos investigados foram entregues e armazenados no almoxarifado central do HMAR, e que, em face da falta de espaço físico para armazenamento, foram devolvidos ao estoque dos próprios fornecedores, o que gerou cartas de crédito para controle de saldo e para segurança jurídica do fato (peça 111, p. 15) .
Alegações de Defesa - Luiz Alberto de Almeida Braga
52. O Sr. Luiz Alberto de Almeida Braga apresentou as seguintes alegações de defesa em 3/1/2019, cuja síntese se transcreve:
a) atribuições e responsabilidades do fiscal administrativo - para o funcionamento administrativo dentro da legislação vigente de uma OM [Organização Militar] de Saúde, como o HMAR, é necessário a colaboração de todos os agentes nele inseridos. Partindo desta premissa, e sob a égide das inúmeras atribuições desempenhadas pelo fiscal administrativo/S4, todas as informações e assessoramento prestados pelos elementos ligados ao exercício da aquisição, pagamento e estocagem de materiais e/ou serviços são de vital importância. Desta forma, o fiscal administrativo baseia-se nas informações registradas no Siscofis/Siafi para acompanhamento e gerenciamento das contas contábeis. O controle físico dos materiais nos seus respectivos depósitos é de total responsabilidade dos seus detentores diretos (peça 86, p. 4) ;
b) acontecimentos dos fatos (ano base 2010) - todo o planejamento de gastos de uma OM é feito em A-1, ou seja, no ano anterior e na ocasião da assunção da função de fiscal administrativo (final do semestre de 2010) toda a programação de emprego dos recursos já tinha sido definida pela Direção do HMAR (peça 86, p. 4) ;
c) acontecimentos pertinentes ao presente processo - o Hospital recebia os aportes financeiros da Diretoria de Saúde (DSau) ; o diretor do HMAR solicitava diretamente ao Departamento Geral de Pessoal-DGP (via Diretoria de Saúde) recursos nas fontes de natureza de despesa (ND) 30 - material de consumo e ND 39 - serviços, e era prontamente atendido; a gestão destes recursos era provida pessoalmente pelo diretor, que especificava diretamente aos agentes executores, o chefe da Seção de Licitações e Contratos e a chefe do Almoxarifado Central a aplicação dos mesmos; o fiscal administrativo do Hospital não tinha a oportunidade de assessorar a melhor gestão dos recursos, pois já havia, como anteriormente citado, um planejamento para emprego imediato dos recursos (peça 86, p. 5) ;
c.1) não é função do fiscal administrativo e não foi realizado por este, o assessoramento na emissão das notas de empenho como consta na conduta tipificada no relatório do presente processo; a avaliação dos itens contidos nas partes requisitórias era realizada pela SALC, que à luz dos pregões válidos existentes, confeccionava as notas de empenho (peça 86, p. 7) ;
c.2) no caso em tela, grande volume de material adentrou através de nota fiscal no HMAR, particularmente nos meses de novembro e dezembro de 2011; todos estes materiais, seja para vida vegetativa do hospital ou medicamentos, foram recebidos e atestados pelo chefe do setor de almoxarifado que as encaminhou de forma livre e voluntária para pagamento (peça 86, p. 8) ;
c.3) grande volume se deu nos últimos dias do ano de 2011 e o militar somente retornou àquele nosocômio na data de 21/1/2012. Não houve, portanto, a gestão dolosa do agente na concussão de qualquer ato de improbidade ou ilicitude, uma vez que não acompanhou a entrega de material por parte das empresas arroladas no presente processo (peça 86, p. 9) ; 
c.4) no depoimento na Ação Penal que se encontrava em tramite na 7ª CJM, oriunda do IPM 000091-67.2012.07.0007, no dia 17/10/2018, o Cel. R1 Figueiredo afirmou que a ordem para o pagamento das despesas do processo em tela foi dele e que ele não recebia assessoramento do fiscal administrativo para a execução de tal ato (peça 86, p. 9) ;
d) contraditório e ampla defesa - no dia 7/3/2012 chegou à Direção do HMAR um pedido de informações do Ministério Público Militar para apuração de uma denúncia anônima, que apontava indícios de ilícito na aquisição de materiais de informática e medicamentos no final do ano de 2011. Naquele momento, foram tomadas diversas providências tanto pela Direção do HMAR, quanto pelo Comando da 7ª RM. Após instauração do IPM 000091-67.2012.07.0007 todos os agentes da administração no serviço ativo, inclusive o Maj. Luiz Alberto, foram afastados do HMAR e colocados à disposição de outras OM's (peça 86, p. 10) ;
d.1) pela complexidade do problema e pelos valores levantados, seria necessário que para total aplicação do direito do contraditório e da ampla defesa os elementos afetos à mesma estivessem presentes em tempo integral, fornecendo todas as informações para a elucidação dos fatos, o que não ocorreu (peça 86, p. 10) ;
d.2) em nenhum momento procurou-se fazer a preservação das dependências ora em questão, prejudicando hoje qualquer movimento de defesa dos envolvidos. Este grave e irrefutável erro, irremediável atitude, eiva de vícios todos os procedimentos investigatórios que deram origem ao presente processo; o mais incongruente é que em sua conclusão, a 7ª ICFEx imputa prejuízo àquilo que ela não conseguiu apurar por falta da documentação específica (peça 86, p. 10) ;
e) necessidade de apresentação posterior de documentação comprobatória - estavam realizando a juntada de todos os documentos comprobatórios das alegações supramencionadas, o que se mostra essencial para o deslinde do caso, consoante podemos aferir a leitura do Art. 2° da Lei do Processo Administrativo Federal; entretanto, por conta da enorme quantidade de documentos, com minuciosos dados neles presentes, faz-se mister conceder prazo maior a fim de se concluir, junto aos arquivos do HMAR, as citadas provas técnicas, em resguardo ao direito à ampla defesa (peça 86, p. 11) ;
f) impossibilidade de imputação de responsabilidade objetiva - a prevalecer o entendimento pela imputação de responsabilidade objetiva pelo simples fato de o processado ter sido o fiscal administrativo do nosocômio à época dos fatos narrados, estar-se-ia criando, ao arrepio da Carta Maior, mais um caso de responsabilidade objetiva, afora os já contemplados pelo legislador constituinte, tanto originário quanto derivado. Neste sentido, não há como querer imputar objetivamente a responsabilidade ao fiscal administrativo por atos de tantos setores e pessoas de um grande hospital como o HMAR. São tantas falhas, que pode aqui reiterar algumas delas (peça 86, p. 12-13) :
i) a inequívoca distribuição de créditos pelos Órgão Diretores;
ii) incorreções pregressas na contabilidade das contas contábeis;
iii) inconsistências na escrituração contábil dos depósitos e intempestividade nos respectivos lançamentos;
iv) o fato de o fiscal administrativo não participar da confecção das notas de empenho;
v) a responsabilidade dos chefes de depósito e comissões de receberem e atestarem a entrada dos materiais; e
vi) a conduta dos chefes de depósito e comissões, que após atestarem o recebimento do material, enviavam diretamente as notas fiscais ao Setor Financeiro para pagamento;
f.1) a mais grave falha que deu origem a toda esta problemática foi a inobservância da legislação por parte do chefe do Almoxarifado Central, que atestou e enviou as notas fiscais para o setor financeiro do Hospital, para que assim fosse realizado o pagamento das mesmas (peça 86, p. 13) ;
f.2) segundo a tese da doutrina do domínio do fato, nas palavras do Procurador-Geral da República, seria autor quem tem o controle final do fato, ou seja, não só quem realiza a conduta tida como típica, mas 'quem chefia a atividade criminosa'. Ocorre que tal fundamentação somente poderia servir, em tese, para evidenciar uma suposta imputação de crime, sendo que a atividade de fiscalizar um hospital nem de longe passa perto da atividade de participar de um bando criminoso, ou uma quadrilha, razão pela qual deve ser rechaçada a tentativa de imputar responsabilidade objetiva ao fiscal administrativo do Hospital à época dos fatos (peça 86, p. 13) ;
g) Requerimentos:
g.1) requer o arquivamento da representação que deu origem, tornando sem efeito a imputação do dano ao erário, mesmo porque produzido sem o crivo do contraditório e da garantia da ampla defesa (peça 86, p. 14) ; e
g.2) requer que seja intimado para a apresentação de alegações finais, bem como que sejam apreciadas as inquirições (já supramencionadas) das testemunhas e acusados na Ação Penal em tramite na 7ª CJM, oriunda do IPM 000091-67.2012.07.0007 e do IPM 84-75.2012.7.07.007 (peça 86, p. 14) .
Alegações de Defesa - Izabella Xavier Falcão de Souza 
53. Por intermédio de advogado constituído nos autos (peça 79) , a Sra. Izabella apresentou alegações de defesa em 14/2/2019 (peça 93) , acompanhada dos documentos que compõem as peças 94 a 110. Os principais argumentos apresentados foram os seguintes:
a) função exercida - a Sra. Izabella ocupou a função de chefe do Almoxarifado do HMAR no período de fevereiro/2009 a agosto/2010 e de fevereiro/2011 a marco/2012, quando foi praticamente expulsa do HMAR, em razão das denúncias que deram origem a esta TCE (peça 93, p. 2) ;
b) atribuições de chefe do almoxarifado (peça 93, p. 3) ;
c) subordinação hierárquica ao Fiscal Administrativo - a Sra. Izabella era subordinada hierarquicamente ao Fiscal Administrativo, que, na época dos fatos, era o respondente Tenente Coronel Luiz Alberto de Almeida Braga (peça 93, p. 4) ;
d) cumprimento de ordens não manifestamente ilegais ou sem abuso de autoridade: 
d.1) partes requisitórias de materiais de informática e medicamentos 
d.1.1) em 2011, o HMAR passou por intervalos de tempo sem recebimento de verbas para a aquisição dos materiais necessários a manutenção do nosocómio, que foram liberadas no final daquele ano, nos meses de novembro e dezembro (peça 93, p. 4-5) ;
d.1.2) com o volumoso aporte financeiro do final do exercício, e com vistas a não passar mais pelos apertos financeiros enfrentados em decorrência do atraso no repasse de verbas, o então Major Luiz Alberto de Almeida Braga Almeida, fiscal administrativo, sugeriu ao diretor do HMAR, na época o respondente Newton Figueiredo Correa, que os valores precisavam ser utilizados sob pena de retornarem à origem e o HMAR mais uma vez passar por momentos financeiros difíceis (peça 93, p. 5) ;
d.1.3) a direção do HMAR autorizou a utilização dos recursos que chegaram no final de 2011 e a partir daí o fiscal administrativo determinou à chefe do almoxarifado, na época, a Tenente Izabella Falcão Benetti, que preenchesse partes requisitórias para aquisição de materiais de informática e de medicamentos (peça 93, p. 5) ;
d.1.4) em nenhum momento a Sra. Izabella imaginou que estava praticando fato irregular que pusesse em risco a lisura dos procedimentos de aquisição ou contribuindo para que se levasse a cabo prejuízo ao erário e à administração militar, pois os esforços empreendidos eram justamente para garantir o bom funcionamento do HMAR, como de fato ocorreu durante todo o ano de 2012. Alguns materiais chegaram a ser entregues no ano de 2013, como nos processos administrativos e criminais que apuram os fatos (peça 93, p. 5-6) ;
d.1.5) em momento algum a Sra. Izabella teve noção que a ordem dada pelo fiscal administrativo era ilegal ou irregular, ou eivada de abuso de autoridade, ou mesmo desvio de finalidade, ainda mais chancelada pelo diretor do HMAR, que sempre foi um militar honrado e que perseguia diariamente as melhores práticas em benefício da família militar (peça 93, p. 6) ;
d.2) recebimento de materiais e atestes nas notas fiscais 
d.2.1) como o valor recebido no final do ano de 2011 era significativo, também foi significativa a quantidade de materiais de informática e de medicamentos que começaram a ser entregues no HMAR pelos fornecedores, incompatível com a capacidade de armazenamento do almoxarifado central, especialmente porque na época não se podia contar com a farmácia, que estava em reforma (peça 93, p. 6) ;
d.2.2) diante da insuficiência de espaço para armazenar tão grande quantidade de materiais, a Sra. Izabella imediatamente comunicou o fato ao fiscal administrativo, que lhe determinou que encaminhasse ao diretor do hospital um pedido de apoio logístico para que o excesso de materiais, tanto de informática como de medicamentos, fosse armazenado no depósito dos próprios fornecedores (peça 93, p. 6) ; 
d.2.3) todos os materiais adquiridos foram entregues pelos fornecedores, com o devido ateste de recebimento nas notas fiscais, mas por uma questão de limitação física do almoxarifado central, tiveram que retornar aos depósitos dos fornecedores (peça 93, p. 6) ;
d.2.4) as empresas fornecedoras que prestaram apoio logístico emitiram cartas de crédito em favor do HMAR, cujos valores ficaram à disposição do nosocómio militar, sob a responsabilidade do fiscal administrativo, Luiz Alberto de Almeida Braga, inclusive o controle do saldo existente após a utilização desses recursos, que com o passar do tempo não se limitaram a medicamentos e a produtos de informática (peça 93, p. 7) ;
e) cartas de crédito, troca de materiais, entrega avulsa de materiais e pagamentos de outros bens e serviços 
e.1) cartas de crédito - após a negociação de apoio logístico junto aos fornecedores estes emitiram cartas de crédito em favor do HMAR como forma de controlar o valor do saldo de bens estocados fora do ambiente militar e dar segurança jurídica aquela situação. Resolvida a questão do armazenamento dos bens adquiridos, o próximo passo seria utilizar o crédito de materiais para manutenção das necessidades diárias do nosocómio militar do Recife (peça 93, p. 8) ;
e.2) troca de materiais - com o passar do tempo e a utilização de materiais estocados nos fornecedores, especialmente medicamentos, notou-se que nem todos os materiais demandados pelo HMAR foram contemplados nas aquisições realizadas em novembro e dezembro/2011, sendo preciso fazer a troca de alguns produtos, negociação que também envolveu o fiscal administrativo, que era o militar encarregado de controlar o saldo existente junto aos fornecedores; desta forma, em diversas ocasiões, foram solicitados medicamentos que não haviam sido adquiridos, em substituição a outros que foram empenhados e pagos, sendo as trocas procedidas pelo fornecedor, a empresa Exclusive Farma Medicamentos Ltda. (nova denominação da empresa Unifarma Medicamentos) , mas sempre respeitando-se os valores previstos nos pregões aprovados no HMAR (peça 93, p. 8) ;
e.3) pagamento de outros bens e serviços 
e.3.1) além da confecção das cartas de crédito pelos fornecedores, bem como a facilidade de troca de materiais, o HMAR, por intermédio de seu fiscal administrativo Luiz Alberto de Almeida Braga passou a utilizar os recursos em poder dos fornecedores para pagar outros bens e serviços adquiridos pelo nosocómio militar; citam-se alguns casos de aquisição de materiais e serviços que foram pagos com recursos em poder da Unifarma (peça 93, p. 10) :
i) reforma da farmácia; 
ii) passagem de comando em 2012;
iii) reforma da sala do comandante;
iv) aquisição de materiais de construção e serviço de reforma/pintura;
e.3.2) os materiais/bens e serviços mencionados acima estão relacionados em notas fiscais apresentadas pelo Sr. Gentil de Oliveira Cavalcante Filho durante a IPM e o PA e estão colacionados nessa TCE, sendo fruto de uma análise contábil que demonstra que todos os recursos do HMAR foram utilizados em seu benefício. Encontram-se várias notas fiscais da empresa Boa Vista Mercantil Ltda., [em que] foram adquiridos diversos materiais, entre eles: estantes, prateleiras, cadeiras, estação de trabalho, no-breaks, armários, birô etc., que foram utilizados na modernização da sala do comandante, bem como para equipar a nova farmácia. Encontram-se também outras notas fiscais referentes a serviços realizados no HMAR. Tanto os serviços como os bens adquiridos foram alvo de inspeção, sendo encontrados diversos itens (bens e serviços) sem o correspondente processo licitatório, pois pagos com recursos com origem nas cartas de crédito (peça 93, p. 11) .
f) recebimento de materiais sem a correspondente nota fiscal (entrega avulsa) - com o retorno de boa parte dos materiais adquiridos, estes foram sendo entregues de acordo com as necessidades do HMAR, por meio da apresentação de recibos, também conhecidos como romaneios; a entrega não poderia se dar com a apresentação de nota fiscal, pois as notas já haviam sido entregues e atestadas; durante o IPM, nada menos do que cinco militares atestaram a prática no almoxarifado central (peça 93, p. 12) ;
g) auditoria e perícia realizadas
g.1) as auditorias e as perícias realizadas durante o IPM e o PA levaram em conta apenas os registros realizados no sistema Siscofis, bem como as notas fiscais e notas de empenhos dos produtos adquiridos junto às empresas envolvidas, deixando de verificar os materiais que foram entregues, mas não registrados (entrada/baixa) no sistema, especialmente aqueles que constam em notas fiscais e outros documentos, sem que tenham sido fruto de processo licitatório (peça 93, p. 12) ;
g.2) os auditores e peritos deixaram de buscar informações valiosas do real consumo de materiais farmacológicos e de informática no HMAR, que poderiam ser conseguidos nos respectivos setores, que revelariam desorganização, controle deficiente, irregularidade e descumprimento de normas, mas nunca falta de materiais e prejuízo ao erário (peça 93, p. 12) ;
g.3) um exemplo de auditoria mal conduzida e que termina indicando prejuízo ao erário sem que esse de fato tenha ocorrido foi a auditoria realizada no setor de informática do HMAR no ano de 2012; comparada a quantidade de computadores fisicamente encontrados no HMAR (259 computadores) com o quantitativo registrado no Siscofis para o ano de 2012 (108 computadores) , chega-se à conclusão que existia naquele ano saldo positivo de 151 máquinas, ou seja, o número de equipamentos sem registro no sistema de materiais do exército era maior do que aquele que estava lançado. Porém, mesmo existindo uma situação amplamente favorável ao hospital, a Administração Pública Militar apontou prejuízo ao erário, como se o excesso de máquinas tivesse sido obra do acaso e não tivessem sido adquiridos com recursos públicos (peça 93, p. 13) ;
g.4) com relação aos medicamentos, as auditorias e perícias deixaram de cotejar as quantidades efetivamente consumidas durante os períodos de análise com aquelas existentes em estoque (peça 93, p. 13-14) ;
g.5) diante das alegações colhidas no IPM e no PA, deveria o encarregado ter se dado ao trabalho de aprofundar a investigação, pesquisando, nos departamentos, os documentos existentes e a verdade real sobre os fatos, pois aos respondentes é quase impossível produzir determinadas provas, já que boa parte dos documentos estão em arquivos da unidade de saúde (peça 93, p. 14) ;
g.6) o mais grave das auditorias e perícias realizadas é que elas vão de encontro aos próprios documentos constantes nos autos. A auditoria, a perícia, o IPM, o PA e o relatório da presente TCE apresentam como prejuízo ao erário o valor integral das notas fiscais e das notas de empenho do período apurado (novembro e dezembro de 2011) , referente à aquisição de materiais de informática e medicamentos. Contudo, na contramão dessas conclusões, estão os seguintes fatos e documentos (peça 93, p. 14) :
i) depoimento de cinco militares que atestaram recebimento de materiais de informática e de medicamentos por meio de recibos/romaneios, peça 96;
ii) fotos do almoxarifado abarrotado de medicamentos e materiais de informática, inclusive centenas de monitores LCD da marca Philips, peça 97; 
iii) ata de reunião de oficiais do HMAR para deliberar sobre saldo de medicamentos em posse da empresa Unifarma, peça 95, e comprovante de entrega de saldo de medicamentos pela Unifarma, peça 94;
iv) chefe do setor de informática constatando a existência física de computadores em quantidade muito maior do que a registrada no Siscofis, peça 98; 
v) IPM sobre o furto de mais de 100 (cem) monitores de LCD da marca Philips que estavam armazenados no almoxarifado, peça 99; 
vi) Relatório de Comissão de Verificação de Serviço do HMAR demonstrando a realização de diversos serviços custeados com os valores das notas de crédito expedidas pela Unifarma e Sueste, peça 100;
vii) Relatório de Exame de Material Permanente do HMAR demonstrando que os materiais indicados pelos envolvidos foram encontrados em diversos setores do nosocómio, peça 101;
viii) Relatório de Saídas Diárias de Medicamentos da Farmácia do HMAR, de janeiro a dezembro/2011, peça 102;
h) conclusão contida nas alegações de defesa da Sra. Izabella (peça 93, p. 21) :
h.1) diversos materiais farmacológicos e de informática adquiridos por meio das notas fiscais e de empenho investigadas foram entregues e armazenados no almoxarifado central do HMAR, posteriormente devolvidos, em parte, ao estoque dos próprios fornecedores em razão da falta de espaço físico para armazenamento, gerando-se assim cartas de crédito para controle do saldo e para dar segurança jurídica ao negócio;
h.2) com a formação do estoque junto aos fornecedores os materiais eram entregues de acordo com a necessidade/demanda do hospital, com habituais trocas de produtos, contudo sempre respeitando-se os preços previstos nos pregões. Essas entregas eram acompanhadas por recibos/romaneios.
h.3) a existência de cartas de crédito terminou por se transformar também numa ferramenta que permitia a flexibilização na aquisição de outros materiais e serviços, que na maioria das vezes eram de imperiosa necessidade. Tudo isso está demonstrado nos autos, como já referido;
h.4) por tudo que já foi apresentado e provado, tem-se que não houve prejuízo ao erário, sendo descabida a penalidade aplicada nessa TCE, que não passaria de um enriquecimento sem causa.
i) pedidos (peça 93, p. 21-22) :
i.1) sejam recebidas as alegações de defesa, visto que apresentadas a tempo e modo;
i.2) no mérito, que seja aceita a tese da respondente, no sentido de que não houve prejuízo ao erário em razão dos atos praticados no ano de 2011, comprovada a utilização de todos os créditos em favor do HMAR. Por conseguinte, que sejam tornadas insubsistentes as punições pecuniárias imputadas à respondente, sob pena de caracterização de enriquecimento sem causa da Administração Pública;
i.3) em suma, que ao final da presente TCE sejam tidas por totalmente improcedentes as acusações que pesam contra a respondente, reconhecendo-se sua total inocência no caso em apreço;
1.4) requer a intimação de seu advogado, devidamente constituído, para as demais fases do presente processo; e
i.5) roga pela mais ampla produção de provas, podendo juntar aos autos elementos documentais que tenha acesso posteriormente, tudo em face do primado da busca pela verdade real.
Análise conjunta das alegações
54. Conforme apontado nos itens 1 e 2 desta instrução, o motivo para a instauração da presente TCE foi a apuração do prejuízo causado ao erário evidenciado no IPM 000091-67.2012.07.0007, instaurado pelo Comando da 7ª RM por intermédio da Portaria 013-Div Jur/7, de 27/3/2012, o qual visou apurar dano ao erário decorrente da entrada de notas fiscais de aquisição de material farmacológico e de informática no HMAR, nos meses de novembro e dezembro de 2011, emitidas pelas empresas Diferencial Comércio Atacadista Ltda., Ivelco Comércio e Distribuição Ltda., Sueste Comércio Atacadista Ltda. e Unifarma Medicamentos Ltda., sem que houvesse a entrega física de materiais no estoque do nosocômio.
55. Segundo o RA/TCE 05/2018, trata-se da análise do processo de TCE instaurado no HMAR pela Portaria 177-Cmt Ex, de 21/2/2018, com o objetivo de apurar o prejuízo ao erário evidenciado no referido IPM (peça 30, p. 3) .
56. De acordo com o tomador de contas especiais, foram elaboradas 66 Notas de Empenho a favor das empresas Unifarma, Sueste, Diferencial e Ivelco. Em todas as notas fiscais emitidas por essas empresas, inclusive as de medicamentos, a chefe do almoxarifado central atestou o recebimento dos materiais nelas relacionados, sendo que esses materiais não foram armazenados nos depósitos do hospital, mas nas empresas fornecedoras, sob a alegação de que o almoxarifado não teria condições de estocar todos os materiais, caracterizando, assim, que não houve a entrada física total dos bens no HMAR (peça 3, p. 36) .
57. Conforme o tomador de contas, o fiscal administrativo alegou que, devido à chegada de um grande volume de crédito nos últimos meses de 2011 e à premência de tempo para empenho, houve a confecção de notas de empenho e de partes requisitórias confeccionadas pela almoxarife ao mesmo tempo; também alegou que a impropriedade administrativa em relação às requisições de medicamentos de alto custo fora informada ao OD, que, ciente da impropriedade, determinou que fosse dado prosseguimento aos processos de despesas (peça 3, p. 38) .
58. A aquisição de medicamentos e de produtos de informática pela administração pública é regulada pela Lei 4.320/1964. São três fases: empenho, liquidação e pagamento. 
58.1. empenho é o ato emanado pela autoridade competente que cria para o Estado a obrigação de pagamento. Consiste na reserva de dotação orçamentária para um fim específico a que se destina. O empenho consta do art. 58 da Lei 4.320/1964.
58.2. a liquidação consiste na verificação do direito adquirido pelo credor tendo por base os títulos e documentos comprobatórios do respectivo crédito e tem como objetivos apurar a origem e o objeto que se deve pagar, a importância exata a ser paga e a quem se deve pagar para extinguir a obrigação. A liquidação tem por base o contrato, ajuste ou acordo respectivo, a nota de empenho e os comprovantes da entrega de material ou da prestação efetiva do serviço. Consta do art. 63 da Lei 4.320/1964.
58.3. o pagamento consiste na entrega de numerário ao credor e só pode ser efetuado após a regular liquidação da despesa. Consta do art. 63 da Lei 4.320/1964.
59. A situação descrita demonstra que as regras atinentes à liquidação da despesa não foram cumpridas pelos gestores do HMAR. Para a fase da liquidação ter ocorrido licitamente seria necessário que as notas fiscais só fossem atestadas depois que as empresas tivessem efetivamente entregado os produtos constantes nas respectivas notas fiscais, que deveriam se dar com amparo nas notas de empenho. Não houve a efetiva entrega dos produtos relacionados nas notas fiscais, embora essas tenham sido atestadas. 
60. O atesto nas notas fiscais sem o recebimento efetivo dos produtos constitui simulação ou fraude, qualquer que seja a justificativa para o atesto, uma vez que o art. 63, § 2º, inciso III, da Lei 4.320/1964 estabelece que a liquidação da despesa por fornecimentos feitos terá por base os comprovantes da entrega de material. No caso em apreciação, o comprovante da entrega do material deveria ser o ateste na nota fiscal, que, por sua vez, viria a ser o comprovante que a empresa teria direito ao crédito. Como houve o ateste sem o recebimento do material, caracterizou-se a fraude.
61. Portanto o ateste nas notas fiscais sem o recebimento efetivo dos produtos estabelecidos nas notas de empenho constituiu ato de gestão irregular por afrontar o disposto no art. 63, § 2º, inciso III, da Lei 4.320/1964. As justificativas apresentadas pelos gestores envolvidos, conforme inicialmente apontado pelo tomador de contas, não foram adequadas para descaracterizar a irregularidade. Senão, veja-se:
'A alegação da falta de espaço físico adequado ao recebimento e guarda dos materiais adquiridos também não é justificável, haja vista que a administração do HMAR poderia ter adotado, dentro do planejamento das aquisições, medidas para o seu adequado recebimento e guarda, inclusive possíveis gestões junto a outras unidades gestoras da área, para a guarda provisória daqueles materiais, mas nunca junto a fornecedores. Isto é de conhecimento básico de qualquer agente público (peça 3, p. 37) .
Não é razão de justificativa referências ao grande volume de créditos recebidos pois, para seu dispêndio, o HMAR dispunha de licitação ativa em vista a aquisição dos suprimentos para atender às suas necessidades, havendo, ainda, a possibilidade de devolver esses créditos ao órgão descentralizador, na impossibilidade de sua aplicação. A administração assumiu o risco de efetuar as aquisições em quantitativos além da sua capacidade de armazenamento' (peça 3, p. 38) .
62. Embora não se possa afirmar categoricamente que tenha havido intenção dos militares em causar prejuízo ao erário, é certo que houve simulação do recebimento dos produtos farmacológicos e dos materiais de informática pagos e que as empresas não efetuaram a entrega dos produtos comercializados a favor do HMAR. Portanto houve atos de gestão praticados irregularmente pelos gestores militares, bem como contribuição das empresas para a ocorrência do dano ao erário.
63. Em suas alegações de defesa, a Sra. Izabella argumenta que todos os materiais adquiridos foram entregues pelos fornecedores, com o devido ateste de recebimento nas notas fiscais, mas por uma questão de limitação física do almoxarifado central, tiveram que retornar aos depósitos dos fornecedores, os quais teriam emitido cartas de crédito em favor do HMAR, cujos valores ficaram à disposição do nosocômio militar e eram utilizados para troca de materiais, entrega avulsa de outros materiais não licitados e ainda para pagamentos de outros bens e serviços. Ocorre que tal prática é vedada para a administração pública.
64. A propósito de tal prática, cumpre mencionar matéria publicada pelo Ministério Púbico Federal (MPF) , em 2016, [em que] informa que o MPF/MG ajuizou seis ações de improbidade contra militares do Exército e empresários que foram acusados de fraudar contratações e compras públicas, atestando falsamente a aquisição de bens e serviços para o 10º Batalhão de Infantaria, em Juiz de Fora/MG (disponível em:  - acesso em 23/9/2021) .
64.1. De acordo com o MPF/MG, aqueles fatos ocorreram entre os anos de 2010 e 2013, quando o MPF recebeu uma representação noticiando a prática de 'química' naquela unidade do Exército Brasileiro.
64.2. Segundo o Parquet mineiro, a expressão 'química', no jargão militar, refere-se a fraudes em compras públicas, com emissão de empenhos para aquisições fictícias ou fornecimento de uma mercadoria por outra ou até mesmo desvio de dinheiro público. Esse tipo de fraude é praticada sobretudo em relação a serviços e compra de materiais de consumo que não são incorporados formalmente por meio do registro de patrimônio, dificultando a apuração.
64.3. Consoante entendimento do MPF de MG, a prática é tão grave que pode envolver até quatro crimes: fraude em licitação; falsidade ideológica, uma vez que a prática de 'química' pressupõe a inserção de declarações falsas, divorciadas da realidade, em notas de empenho, notas fiscais e documentos de atestação de despesas; dispensa indevida de licitação e apropriação do dinheiro por agentes públicos ou o seu desvio em proveito próprio ou alheio.
65. O termo 'química' também foi abordado no Voto do Min. Raimundo Carreiro condutor do Acórdão 1606/2008-TCU-Plenário, consubstanciando, em síntese, a utilização de serviços previstos em contrato, porém não executados, para dar cobertura à execução de outros serviços ou, ainda, a aquisições sem amparo contratual, cujo excerto se transcreve:
'29. A obra real baseada em um projeto diferente do licitado, inacabado e sem se ter, ainda, a noção exata de seus custos, estava sendo paga de forma irregular, com faturamento de serviços da obra licitada, como constatado pela Unidade Técnica do TCU. Tal prática, conhecida no jargão da engenharia como 'química' consiste em realizarem-se pagamentos de serviços novos, sem cobertura contratual, fora do projeto originalmente licitado, utilizando-se para faturamento outros serviços, estes sim, constantes da planilha de preços original, sem a respectiva execução destes últimos, para futura compensação. Trata-se, evidentemente, de irregularidade gravíssima.' 
66. Consoante descrito no parecer do Procurador do Ministério Púbico junto ao TCU Rodrigo Medeiros de Lima nos autos do TC Processo 005.431/2018-2, tal prática afronta diversos preceitos legais, tais como o art. 60 da Lei 8.666/1993 e o art. 63, § 2º, da Lei 4.320/1964. Segundo o procurador, a realização da 'química' fulmina a transparência na execução da obra e faz com que eventuais alterações contratuais também sejam fictícias, pois a não correspondência entre os serviços da planilha orçamentária e os efetivamente executados inviabiliza o cotejamento destes com as medições e pagamentos realizados.
67. Destaque-se que a prática de licitar produtos ou serviços, pagar por eles, mas não os receber com o intuito de obter 'cartas de crédito' dos fornecedores ou para trocá-los por outros produtos ou serviços, a critério dos gestores e em prejuízo da administração militar, não é inédita, tendo sido apurada pelo menos em dois processos no TCU: TC Processo 041.018/2012-5 e TC Processo 005.431/2018-2, ambos relativos ao Centro Integrado de Telemática do Exército (CITEx) . 
68. A propósito do TC Processo 005.431/2018-2, recentemente foi prolatado o Acórdão 2140/2021-TCU-Plenário, de relatoria do Min. [Susbt.] Marcos Benquerer Costa, cujo Voto condutor se extrai o seguinte teor, bastante pertinente com o presente processo:
'11. O 'pagamento por química' enseja as seguintes irregularidades e/ou crimes: i) afastamento indevido da licitação (art. 37, inciso XXI, da Constituição Federal) ; ii) falsidade ideológica (art. 299, do Decreto-Lei 2.848/1940) ; iii) fraude em licitação (art. 96 da Lei 8.666/1993) ; e iv) pagamento de serviços não executados e não liquidados, dado, que, formalmente os serviços pagos não são executados. 
12. Em adição, a prática dá ensejo ao desvio de verbas, à medida em que é possível ao gestor do recurso público pagar determinado valor por um bem e indicar, em conluio com o fornecedor, uma quantia maior, apropriando-se da diferença, ou dividindo-a com a empresa.'
69. A propósito, muito embora haja independência entre as instâncias administrativa, civil e penal, o mesmo objeto desta TCE já foi abordado, em primeira instância, pela Justiça Militar da União, por intermédio da Auditoria da 7ª Circunscrição Judiciária Militar (7ª CJM) , [em que] a Juíza Federal Maria do Socorro Leal julgou denúncia oferecida pelo Ministério Público Militar em face dos réus Izabella Xavier Falcão de Souza, Luiz Alberto de Almeida Braga, Newton Figueiredo Corrêa e outros, além de as empresas Diferencial, Ivelco, Sueste e Unifarma, cuja decisão compõe a peça 154 destes autos e da qual se extrai os seguintes excertos:
'Em seguida, verificamos que é imputado, pela exordial acusatória, ratificada parcialmente pelas alegações escritas, à ex-1º Ten IZABELLA XAVIER FALCÃO BENETTI, o recebimento de vantagens indevidas pagas pelo empresário ROMERO OTAVIANO, tido pelo MPM como sócio da empresa SUESTE, tendo, em razão disto, bem como por se unir aos desígnios dos demais acusados militares envolvidos, chancelado a prática de não recebimento de materiais no HMAR. Para tanto, segundo o MPM, atestou fraudulentamente, nas Notas Fiscais questionadas, emitidas pelas Empresas DIFERENCIAL, IVELCO, SUESTE e UNIFARMA, a entrada de bens que nunca fizeram parte do patrimônio daquele nosocômio, visando, com isto, permitir a obtenção de vantagem indevida por parte dos empresários responsabilizados penalmente neste feito. Também é imputada à ré a subtração de livros oficiais do HMAR, bem como Partes Requisitórias de material permanente, tudo com a finalidade de dificultar o controle interno. (peça 154, p. 108) 
 (...) foi possível constatar, de modo irrefutável, a ativa participação da ex-1º Ten IZABELLA, então Almoxarife do HMAR, em toda a empreitada delituosa, desde a confecção das mais diversas Partes Requisitórias, até o ateste de recebimento de todos os produtos já discriminados quando da análise das condutas dos acusados empresários. Em alguns casos, a ora acusada chegou a atestar não só o recebimento, como também a correspondência dos materiais listados nas Notas Fiscais com os indicados nas correspondentes Notas de Empenho. (peça 154, p. 109) 
A ex-1º Ten IZABELLA se escuda na excludente de culpabilidade da obediência hierárquica, pois não teria a iniciativa em quaisquer das ações a ela imputadas, sendo todas decorrentes do cumprimento de ordens do então Fiscal Administrativo, Maj. ALMEIDA, acusado no presente feito. (peça 154, p. 109) 
 (...) para a caracterização da obediência hierárquica, além da necessidade de a ordem ser direta, se faz indispensável que ela tenha ao menos aparência de legalidade, no entanto, ambas as circunstâncias estão ausentes no caso em apreço. Ora, a ex-1º Ten IZABELLA poderia até não suspeitar da confecção das Partes Requisitórias de materiais de expediente, mas, daria para, ao menos, desconfiar ao perceber as excessivas quantidades de materiais de informática requisitados sem qualquer lastro nos demais setores do HMAR. De forma mais contundente seria a confecção das Partes Requisitórias de medicamentos quando havia um Almoxarifado específico para tais produtos. (peça 154, p. 109) 
A conveniente solicitação da acusada ao então Fiscal Administrativo, a respeito de um suposto recebimento excessivo de material, sem qualquer especificação, com o imediato seguimento, pelo então Fiscal Administrativo, e a pronta autorização, por parte do então Ordenador de Despesas, sem qualquer questionamento a respeito, por meio da expedição de ofício à empresa UNIFARMA, comprova, na realidade, uma ação harmônica e orquestrada em dar aparência de legalidade às desnecessárias e excessivas aquisições realizadas no final do ano de 2011, apta a caracterizar a unidade de desígnios entre os acusados ex-1º Ten IZABELLA, Ten Cel. LUIZ ALBERTO ALMEIDA e Cel. NEWTON FIGUEIREDO. (peça 154, p. 109) 
Em arremate à impossibilidade de requisição de medicamentos por pessoa diversa do Chefe da Farmácia, a testemunha S Ten JOSÉ CARLOS CORDEIRO DO NASCIMENTO, que trabalhou na SALC de 2002 a MAR 2014 (...) , foi categórica ao esclarecer que, no caso de um Almoxarife que fizesse Parte Requisitória de medicamentos, isto seria questionado porque quem pode fazer as Partes Requisitórias de medicamentos é o responsável pela Farmácia. Como se não bastasse, a ora acusada também usurpou a competência das Comissões de Recebimento regularmente designadas e competentes para atestarem o recebimento dos medicamentos e materiais farmacológicos adquiridos pelo HMAR. (peça 154, p. 111) 
Ainda que se cogite, por amor à argumentação, que uma parcela da quantia auferida com as aquisições fraudulentas tenham sido revertidas ao próprio HMAR, este fato não desnatura a ilicitude do procedimento, tornando frágil qualquer tentativa de confronto do valor desviado e as supostas contas de terceiros fornecedores pagas pelos fornecedores arrolados neste feito. (peça 154, p. 113) 
Cabe salientar que não há, nos autos, a demonstração do alegado arrombamento do Almoxarifado, com o sumiço de computadores e demais pertences, além dos documentos sob a responsabilidade da ora acusada, mas, apenas, sua afirmação sem qualquer outro documento ou testemunha que ratificasse este ponto. (peça 154, p. 115) 
Passa-se à análise da conduta do acusado Ten Cel. LUIZ ALBERTO DE ALMEIDA BRAGA, a quem é imputado na denúncia (...) a conduta de chancelar o procedimento de aquisições fictícias alvo do presente feito, tanto por meio da sua omissão dolosa em não reportar as irregularidades que, na condição de Fiscal Administrativo, tinha a obrigação de garantir, como também ao confeccionar, fraudulentamente, para dar contorno de legalidade, o Boletim Interno, datado de 23 MAR 12, cujo único objetivo era incluir falsamente no patrimônio do HMAR, os produtos ficticiamente adquiridos, além de elaborar documento ideologicamente falso, no qual solicitava apoio logístico da empresa UNIFARMA para armazenar medicamentos supostamente excedentes, tudo em detrimento da Administração Militar. (peça 154, p. 120) 
 (...) a rigor, cabia ao acusado Ten Cel. LUIZ ALBERTO ALMEIDA, no exercício das funções de Fiscal Administrativo, no que se refere às condutas que lhes foram atribuídas, tanto a fiscalização dos registros contábeis, referentes à administração patrimonial (SISCOFIS) , responsabilizando-se por sua conferência e exatidão, como também pelo cumprimento das normas relativas ao controle das alterações patrimoniais, devendo informar ao Agente Diretor, de imediato, sobre as irregularidades que viesse a constatar (...) ; como também coordenar a publicação, em Boletim Interno, do movimento geral de entrada e saída do material permanente e de consumo (...) . (peça 154, p. 123) .
 (...) a atuação do Fiscal Administrativo é imperiosa, uma vez que lhe cabe zelar pela lisura da gestão administrativa, sendo pessoa de confiança do Ordenador de Despesas, em virtude de a evidente impossibilidade de este último verificar pessoalmente todos os fatos administrativos da Unidade Militar. Assim, na condição de Fiscal Administrativo, o ora acusado era diretamente responsável pela inclusão dos materiais que aportavam ao HMAR. (peça 154, p. 123) 
Enquanto Fiscal Administrativo, ao se deparar com as supostas falhas na inclusão dos materiais no SISCOFIS, ao acusado era possível decidir por um dos seguintes caminhos: agir como o Cap TIAGO PEDREIRO e comunicar às autoridades responsáveis o que estava verificando ou anuir à 'rotina' encontrada, assumindo a responsabilidade pelas consequências da escolha feita. Como se percebe nos presentes autos, o Ten Cel. ALMEIDA BRAGA trilhou o caminho desenhado pelo Cel. NEWTON FIGUEIREDO, passando a integrar o esquema criminoso de aquisições fictícias, por meio da conveniente omissão dolosa no que se refere à alimentação do SISCOFIS. (peça 154, p. 123) 
Como se pode constatar, não foi uma ação individual do Ten Cel. LUIZ ALBERTO ALMEIDA ou da ex-1º Ten IZABELLA. Ao contrário, ambos agiram de modo coordenado e sob a batuta do Cel. FIGUEIREDO que, alertado, tanto pela 7ª ICFEx, por mais de uma vez, bem como pelo Cap TIAGO PEDREIRO, quedou-se inerte, dando continuidade àquela forma ilícita de aquisições fictícias, com o favorecimento de acusados empresários, em detrimento da Administração Militar. (peça 154, p. 123) 
Apesar de aparentar ser uma comunicação de irregularidade, a Part nº 042 - Fisc. Adm., na realidade, não passou de instrumento voltado a enganar a Administração Militar, já que, conforme demonstrado, não se tem notícia de que aqueles produtos tenham, algum dia, chegado nas dependências do HMAR, para depois retornarem para a UNIFARMA, sendo certo que, quanto à DIFERENCIAL, comprovadamente, houve o pagamento por uma Nota Fiscal cancelada, sem a comprovação da correspondente devolução. Tudo isso com a efetiva participação do Ordenador de Despesas, que tudo chancelava sem maiores indagações. (peça 154, p. 124) 
A negativa, por parte do ora acusado de que não é atribuição do Fiscal Administrativo conferir o recebimento das mercadorias adquiridas não encontra total respaldo no mencionado dispositivo do RDE, pois, de acordo com os itens 12 e 14, deve aquele agente administrativo orientar e supervisionar o recebimento das mercadorias, devendo, sempre que possível, assistir ao fornecimento de material e/ou à prestação do serviço contratado. (peça 154, p. 124) 
Todavia (...) outras despesas, caso tenham sido realizadas, o foram de forma ilícita, não foi possível às Defesas demonstrarem em que, especificamente, consistiram tais 'serviços' ou 'aquisições' supostamente engendradas por aquele sistema fraudulento de se angariar recursos, já que o que foi trazido aos autos, conforme exaustivamente demonstrado, não foi hábil a comprovar de modo contundente o 'retorno' da totalidade dos recursos ao HMAR. (peça 154, p. 126) 
Assim, plenamente demonstrada a atuação consciente e voluntária do Ten Cel. ALMEIDA BRAGA em se omitir no seu mister de fiscalizar os processos de aquisição de materiais que lhe competiam, contribuindo, assim, para que os falsos atestes seguissem seu curso, possibilitando o indevido pagamento, autorizado pelo acusado Cel. NEWTON FIGUEIREDO, acarretando, em consequência, vantagem ilícita aos acusados empresários, em detrimento do patrimônio. (peça 154, p. 127) 
Prosseguindo na análise, a conduta imputada pela denúncia (...) ao Cel. NEWTON FIGUEIREDO CORRÊA consiste em autorizar o pagamento pela suposta aquisição das mercadorias descritas nas Notas Fiscais que ensejaram a emissão das Notas de Empenho (...) , com a finalidade de auferir vantagem ilícita, em detrimento da Administração Militar. (peça 154, p. 134) 
 (...) ao longo do ano de 2011, com exceção do mês de OUT (...) o acusado Cel. NEWTON FIGUEIREDO era o Ordenador de Despesas, possibilitando a regular definição e acompanhamento das despesas realizadas no âmbito do HMAR, desde o seu nascedouro, quando da definição sobre o que seria alvo de processos licitatórios até o correspondente desfecho, com a autorização dos respectivos pagamentos. (peça 154, p. 135) 
O Diretor do HMAR não é uma figura decorativa, alheia ao que acontece na Unidade que administra. Como Ordenador de Despesas, tem o dever de saber a origem dos pagamentos que autoriza. Assim, ao assinar as Partes Requisitórias questionadas, não é crível que o Cel. NEWTON FIGUEIREDO estivesse com alguma espécie de venda nos olhos que o impedisse de ler o que estava logo acima, não só quanto à subscritora que se repetia em todas aquelas Partes, que versavam sobre os mais diversos produtos, mas, também, os respectivos objetos e valores. (peça 154, p. 135) 
Desta forma, como bem salientou a Defesa, as solicitações de medicamentos só poderiam ser realizadas pelo Chefe da Farmácia que, à época, era o hoje TC R/1 JOSÉ ALMIR DA SILVA e não a ex-1º Ten IZABELLA, subscritora de todas as Partes Requisitórias (peça 154, p. 135) 
 (...) a materialidade delitiva quanto à indevida e fraudulenta autorização dos respectivos pagamentos, ainda que referentes àqueles documentos inexistentes, se encontra perfeitamente caracterizada pela assinatura do ora acusado no verso das correspondentes Notas Fiscais, tudo nos termos do que foi exaustivamente esmiuçado no exame das condutas dos responsáveis por cada uma das empresas envolvidas. (peça 154, p. 136) 
 (...) o Ordenador de Despesas é responsável por decidir o que será adquirido ou não pelo hospital e, portanto, é imprescindível que verifique o que está sendo solicitado, não cabendo se escudar na confiança nos seus agentes administrativos executores, pois, como dito, o Ordenador de Despesas possui, sim, atuação efetiva na gestão da Unidade. Se assim não procedeu, como tinha o dever legal de fazê-lo, incorreu em omissão dolosa. (peça 154, p. 136) 
Perceba-se que ainda se está no exame da fase interna do procedimento licitatório, na qual a atuação do Ordenador de Despesas é inegável. Quando se passa para o estágio final, a execução do contrato, com o recebimento das mercadorias, é certo que não cabe ao Ordenador de Despesas acompanhar o efetivo recebimento de todos os materiais que chegam ao HMAR, para isto há os Chefes dos Almoxarifados, além do Fiscal Administrativo que supervisiona e fiscaliza, respectivamente, esta atividade. (peça 154, p. 136) 
Contudo, como visto, a fraude ocorreu desde a origem de todo o procedimento aquisitivo, quando se decidiu que se adquiriria não só produtos em quantidade acima da real necessidade do HMAR, como também produtos que nunca fizeram parte do histórico de consumo daquele nosocômio. Os documentos fiscais fraudulentos são fartos em exemplos, tal como mencionado no exame das condutas dos acusados empresários, além daqueles mencionados na exordial acusatória, os quais serviram apenas para ilustrar o que todas as demais Notas Fiscais representam: uma forma de se obter recursos financeiros por meio de aquisições fictícias. (peça 154, p. 136) 
Desnecessário se faz repetir toda a fundamentação que demonstrou que, mais do que um mero atraso na alimentação do SISCOFIS, o desalinhamento dos dados deste sistema com a realidade física constatada pelos auditores da 7ª ICFEx e pelo próprio Almoxarife ex-Ten OSÍRIS GÓES JÚNIOR, ao suceder a ex-1º Ten IZABELLA, no seu Relatório de Inventário para passagem de Cargos e Encargos do Almoxarifado Central, constitui a prova de que os produtos mencionados nas Notas Fiscais questionadas nunca ingressaram nas dependências do HMAR. (peça 154, p. 136) 
Não prospera a negativa, por parte do ora acusado, de que nada sabia nem poderia saber sobre o não recebimento dos produtos que autorizara os pagamentos, sendo a prova dos autos farta em demonstrar o contrário, a começar pelos Relatórios da 7ª ICFEx, nos quais há contundente exposição ao Ordenador de Despesas sobre as divergências entre o SISCOFIS e a realidade do estoque físico do HMAR, tendo sido exposto e recomendado em 19 DEZ 11. (peça 154, p. 136) 
Perceba-se que o dolo do Cel. NEWTON FIGUEIREDO e sua unidade de desígnios com os acusados Ten Cel. LUIZ ALBERTO ALMEIDA e ex-1º Ten IZABELLA são ainda mais evidenciados quando se verifica a ação coordenada dos três, na qual esta ex-oficial confeccionou a Parte nº 058 - Almox, de 21 DEZ 2011, dirigida ao Fiscal Administrativo, que dá prosseguimento à encenação da suposta devolução, à empresa UNIFARMA, dos medicamentos ficticiamente adquiridos e que não teriam encontrado local adequado para serem armazenados, com a elaboração da Parte nº 042 - Fisc Adm, de 22 DEZ 2011, dirigida ao Ordenador de Despesas, o qual, por sua vez, assinou o Ofício nº 118 - Fisc Adm, de 26 DEZ 2011, dirigido à empresa UNIFARMA. (peça 154, p. 137) 
As aquisições dos materiais de informática, de expediente e dos medicamentos, mediante pagamento às empresas DIFERENCIAL, IVELCO, SUESTE e UNIFARMA, consoante robustamente demonstrado quando do exame das condutas dos acusados empresários, não ocorreram efetivamente, se caracterizando no meio fraudulento de obtenção de vantagem indevida não só para os sócios daquelas empresas, que receberam por produtos que não forneceram, como também para o ora acusado, consistente em contar com empresas dispostas a proceder a toda sorte de ilegalidades, como os esdrúxulos e eventuais pagamentos de terceiros fornecedores, em verdadeira burla às exigências da Lei nº 8.666/93 e aos princípios administrativos constitucionais da legalidade, impessoalidade, moralidade e eficiência. (peça 154, p. 138) 
É evidente que o então Diretor do Hospital não só falhou no seu dever de vigilância, como teve efetiva atuação na tentativa de mascarar o fornecimento fictício dos produtos adquiridos, seja ignorando os alertas dados pelo Cap PEDREIRO e pelos Oficiais da 7ª ICFEx, seja confeccionando Ofício solicitando falsamente o armazenamento dos medicamentos ficticiamente adquiridos na empresa UNIFARMA. (peça 154, p. 139) 
Portanto, há prova contundente de que, ao emitir as Notas de Empenho (...) , bem como autorizar os pagamentos constantes nas Notas Fiscais (...) o Cel. NEWTON FIGUEIREDO CORRÊA agiu em coautoria, comandando o procedimento fraudulento perpetrado pelo Fiscal Administrativo, pela Chefe do Almoxarifado e acusados empresários, com vistas à obtenção de vantagem indevida, mediante a indução e manutenção em erro da Administração Militar, causando-lhe um dano de R$ 4.414.330,15 (...) , considerando apenas os materiais de informática e farmacológicos.' (peça 154, p. 139) 
70. Diante do prejuízo causado ao erário, as alegações de defesa apresentadas pelos gestores do HMAR arrolados nestes autos devem ser rejeitadas pelo TCU pelos seguintes motivos:
70.1. Em relação ao Sr. Newton Figueiredo Corrêa:
a) o Sr. Newton Figueiredo Corrêa, enquanto diretor e ordenador de despesas do HMAR, devia exercer supervisão sobre seus subordinados, especialmente sobre o fiscal administrativo, supervisão esta que ignorou, sob o pretexto que devia confiar em seus subordinados;
b) embora não seja função precípua do ordenador de despesas verificar, in loco, se o material adquirido dera entrada física no almoxarifado, uma vez que essa função é do encarregado do setor de material, cabia-lhe exercer o controle das atividades de seus subordinados;
c) não poderia o OD assinar os processos de pagamentos apenas com base na confiança que detinha nos oficiais intendentes;
d) não cabe à defesa do Sr. Newton Figueiredo questionar se o sistema chegou a ser atualizado com a entrada e a saída de material adquirido no ano de 2011 e se o material adquirido na gestão do coronel Newton, acaso recebido na gestão seguinte, fora lançado como sendo adquirido na gestão anterior ou como se tivesse sido adquirido na gestão do General Lucena. Ao contrário, cumpria-lhe apresentar provas do recebimento do material pago pelo HMAR, mas não as apresentou, optando por questionar o resultado do IPM, do PA e da TCE;
e) caso o material tivesse sido entregue no HMAR, tendo posteriormente retornado às empresas fornecedoras por falta de espaço físico para armazenamento na organização militar (OM) , a pedido do Major Almeida, fiscal administrativo, com ou sem registro no Siscofis, seria caso de desvio de material ou de apropriação indébita, com igual prejuízo ao erário; 
f) a defesa do Sr. Newton não apresentou provas de que não houve prejuízo ao erário, pois não demonstrou, mas apenas alegou, que os créditos teriam sido usados para pagamento de variados outros serviços tais como reforma da farmácia, passagem de comando em 2012, reforma da sala do comandante, aquisição de material de construção etc.;
g) a prática, por determinação do escalão superior do HMAR, de se empenhar e pagar primeiro para depois receber a mercadoria até poderia ser comum na OM, mas era irregular e contrária ao interesse público;
h) também irregular o possível fato de muitas vezes o material licitado, empenhado e pago ser trocado por outro para atender à efetiva demanda daquele hospital, ou para conserto ou aquisição de equipamentos e/ou materiais cirúrgicos, bem assim para pagamento de homenagens e montagem de gabinete de oficial general;
i) em resumo, o Sr. Newton autorizou pagamentos com base em atestes de notas fiscais sem que os materiais, sabidamente, dessem entrada efetiva no almoxarifado do HMAR, cuja autorização do pagamento, mesmo ciente de que os materiais não entrariam no estoque do HMAR, contribuiu e foi fundamental para a ocorrência de dano ao erário.
70.2. Em relação ao Sr. Luiz Alberto de Almeida Braga:
a) O Sr. Luiz Alberto, na função de fiscal administrativo, devia exercer as atribuições descritas no art. 31 do RAE, das quais se destacam: 
i) proceder a permanente fiscalização dos registros contábeis, referentes à administração patrimonial, responsabilizando-se por sua conferência e exatidão; 
ii) informar ao Agente Diretor, de imediato, sobre irregularidade que constatar ou que chegar ao seu conhecimento, a fim de que [fossem] tomadas as providências julgadas necessárias, para evitar danos e/ou prejuízos à Fazenda Nacional; 
iii) zelar para que [fossem] procedidos os registros contábeis dos bens móveis e imóveis da unidade, de acordo com os preceitos deste regulamento e das instruções que regulam o assunto; 
iv) coordenar a publicação, em Boletim Interno, do movimento geral de entrada e saída do material permanente e de consumo, para fins de alteração no patrimônio da unidade;
v) responsabilizar-se pelo cumprimento das normas referentes ao controle das alterações patrimoniais, zelando pela exatidão dos valores decorrentes dos registros contábeis da unidade; 
vi) orientar e supervisionar o recebimento e o exame de material destinado a UA.
b) assim, a alegação de basear-se nas informações registradas no Siscofis para acompanhamento e gerenciamento das contas contábeis da unidade administrativa não pode ser acolhida, uma vez que as atribuições de fiscal administrativo listadas no RAE não foram observadas pelo militar; 
c) a alegação de que seria necessário que para total aplicação do direito do contraditório e da ampla defesa os elementos afetos estivessem presentes em tempo integral, fornecendo todas as informações para a elucidação dos fatos, o que não ocorreu, não encontra respaldo jurídico, uma vez que o direito ao contraditório e à ampla defesa oportuniza ao acusado se defender, mas não pressupõe o acompanhamento do processo em tempo integral;
d) não houve imputação de responsabilidade objetiva ao Sr. Luiz Alberto, mas pela conduta de chancelar o procedimento de aquisições fictícias, de solicitar que parte dos materiais retornasse às empresas fornecedoras para que fossem lá estocados, sem que dessem entrada efetiva no almoxarifado do HMAR, e ainda de omitir-se quanto ao ateste fictício dado nas notas fiscais;
e) em resumo, o Sr. Luiz Alberto de Almeida Braga chancelou o procedimento de aquisições fictícias e solicitou que parte dos materiais retornasse às empresas fornecedoras para que fossem lá estocados, sem que dessem entrada efetiva no almoxarifado do HMAR. Ao deixar de exercer suas atribuições legais e normativas, o agente atuou no sentido de permitir o pagamento de notas fiscais sem o efetivo recebimento dos produtos;
f) acrescente-se não ser cabível o deferimento do pedido para que o responsável seja intimado para a apresentação de alegações finais, sendo-lhe, porém, facultado realizar pedido de sustentação oral por ocasião do julgamento das contas especiais;
70.3. Em relação à Sra. Izabella Xavier Falcão de Souza:
a) a Sra. Izabella, na função de chefe do almoxarifado do HMAR, exorbitou de suas funções ao requerer produtos que só poderiam ser pedidos pelo chefe da Farmácia, além de dar ateste fictício em notas fiscais;
b) o fato de a Sra. Izabella ser subordinada hierarquicamente ao fiscal administrativo, o Ten. Cel. Luiz Alberto de Almeida Braga, não apresenta qualquer pertinência com os atestes irregulares e nem caracteriza o cumprimento de ordens não manifestamente ilegais;
c) o recebimento do aporte de volumosos recursos financeiros no final do exercício de 2011 não dava licença para a chefe do almoxarifado exorbitar de suas funções, ainda que com o consentimento do fiscal administrativo e do ordenador de despesas;
d) não há provas de que os materiais adquiridos foram entregues pelos fornecedores, apesar dos atestes nas notas fiscais;
e) supostas cartas de crédito, troca de materiais, entrega avulsa de materiais e pagamentos de outros bens e serviços em troca dos materiais de informática/medicamentos não entregues pelos fornecedores constitui ato de gestão irregular, não permitido pela legislação, indo de encontro às normas estabelecidas no art. 63, § 2º, da Lei 4.320/1964; e no parágrafo único do art. 60 da Lei 8.666/1993;
f) em resumo, a Sra. Izabella Xavier Falcão de Souza atestou o recebimento dos materiais no verso das notas fiscais, quando estes deviam ser atestadas por Comissão de Recebimento de Material Farmacológico, mesmo sem receber os materiais ou produtos no almoxarifado do HMAR, sob alegação de que tinham retornado às empresas fornecedoras, além de assinar pedidos de requisição de materiais sem deter competência para tanto. Assim, a Sra. Izabella atuou no sentido de permitir o pagamento de notas fiscais sem o efetivo recebimento dos produtos.
71. Quanto à verificação da ocorrência de boa-fé nas condutas dos responsáveis, conforme determina o § 2º do art. 202 do RI/TCU, tendo em vista que os militares do HMAR praticaram atos simulados, não há elementos para que se possa reconhecê-la, podendo este Tribunal, desde logo, proferir o julgamento de mérito pela irregularidade das contas, nos termos do § 6º do mesmo artigo do normativo citado (Acórdãos 579/2007 e 731/2008, do Plenário; 1.189/2009, 4.072/2010, 2.064/2011, e 6.182/2011, da 1ª Câmara; 3.867/2007 e 1.917/2008 da 2ª Câmara) .
72. Diante do exposto, o Tribunal deve rejeitar as alegações de defesa dos Srs. Newton Figueiredo Corrêa e Luiz Alberto de Almeida Braga e da Sra. Izabella Xavier Falcão de Souza, julgar suas contas irregulares, condenar-lhes em débito, em solidariedade entre si e com as empesas Diferencial Comércio Atacadista Ltda., Ivelco Comércio e Distribuição Ltda., Sueste Comércio Atacadista Ltda. e Unifarma Medicamentos Ltda., conforme os respectivos débitos, e lhes aplicar, individualmente, a multa prevista no 57 da Lei 8.443/1992.
Alegações de Defesa - Diferencial Comércio Atacadista Ltda.
73. Por intermédio de advogados constituídos nos autos (peças 32 e 163) , a empresa Diferencial Comércio Atacadista Ltda. apresentou, em 10/12/2021, alegações de defesa (peças 162 e 170) , acompanhada de supostos elementos de prova (peças 164 a 169) . As principais alegações foram as seguintes:
a) em seus treze anos de existência, a empresa Diferencial jamais praticou ou compactuou, ainda que por omissão, com atalhos ou manobras para auferir lucros ou prejudicar órgãos e entidades governamentais, sendo a única empresa que permanece ativa e em pleno funcionamento dentre as imputadas na Tomada de Contas, gozando de excelente reputação perante todos seus clientes públicos e privados. Atualmente, conforme dados do portal da transparência, tem faturamento médio de aproximadamente R$ 4.000.000,00 (quatro milhões de reais) por ano, ainda assim nunca teve contra si qualquer tipo de sanção de órgãos públicos nos registros do SICAF (peça 162, p. 4) ;
b) em todas as esferas de apuração, a empresa defendente buscou contribuir com verdade real do processo, esclarecendo de maneira objetiva todos os fatos. Em seus depoimentos na ação penal que tramitou na justiça militar, e que serão juntados como prova emprestada, os acusados deixaram assente que:
c) durante o mês de dezembro de 2011, a empresa recebeu três Notas de Empenho do HMAR: 2011NE801156, no valor de R$ 14.805,70; 2011NE801202, no valor de R$ 14.820,30 e 2011NE802393, no valor de R$ 150.632,00 (peça 162, 4) ;
d) no dia 15/12/2011, a empresa recebeu a NE 2011NE802393, no valor de R$ 150.632,00. Em face disso, adquiriu os materiais perante seus distribuidores e realizou o fornecimento integral dos itens no Almoxarifado Central do Hospital Militar de Área do Recife, que atestou o recebimento na respectiva nota fiscal (peça 162, p. 5
e) dias após o recebimento, a então 1ª Tenente Izabella entrou em contato com a empresa solicitando que os materiais fossem recolhidos, que não seriam utilizados de imediato, pois o almoxarifado estava sem espaço para armazená-los (peça 162, p. 5) ;
f) dado o alto custo dos produtos, a empresa Diferencial não aceitou mantê-los sob sua guarda, devolvendo-os ao distribuidor. Com isso, o HMAR informou que cancelaria a NE 2011NE802393 e aproveitaria as outras duas notas (2011NE801156 e 2011NE801202) , que já estavam pagas, para descontar alguns materiais adiantados pela empresa (peça 162, p. 5) ;
g) diante do aviso que o empenho seria anulado, a empresa tomou providências para cancelar a nota fiscal correspondente (peça 165) , junto à Secretaria da Fazenda do Estado de Pernambuco (peça 162, p. 5) ;
h) contudo, no final do mês de janeiro de 2012, após a entrega e devolução do material, recebeu em sua conta o valor de R$ 150.632,00, referente a pagamento do HMAR pelos materiais constantes no empenho inicialmente anulado (peça 162, p. 5) ;
i)	isso posto, entrou em contato com a Administração do Hospital procurando entender o motivo do pagamento indevido, pelo qual o então Major Almeida informou a ocorrência do equívoco, aduzindo que fora em [face] do grande fluxo de notas por ocasião do final do exercício financeiro. Explicou que o HMAR havia adquirido bastante material de informática e, por isso, não precisaria dos itens constantes no empenho que fora equivocadamente pago, solicitando que a empresa fizesse a devolução do dinheiro com a quitação de dívidas do hospital junto a outros fornecedores, que fizeram serviços no nosocômio e estavam sem receber por ausência de dotação orçamentária específica (peça 162, p. 6) ;
j) atendendo à solicitação da Administração, a Diferencial devolveu o numerário recebido, quitando débitos do Hospital junto aos fornecedores indicados pelo militar, totalizando um montante de R$ 119.498,00 (peça 162, p. 6) ;
k) veja que se trata de um caso excepcional. O material já havia sido entregue pela empresa, cumprindo com todos os trâmites administrativos. Alguns dias após a entrega, o Hospital solicitou o recolhimento dos itens afirmando que anularia o empenho. Com isso, a empresa recolheu o material e cancelou a Nota Fiscal emitida para o HMAR junto aos órgãos fazendários. Todavia, sem que esperasse, já no exercício financeiro seguinte, recebeu o pagamento em sua conta corrente (peça 162, p. 6) ;
l) a intenção da Diferencial era fornecer novamente o material, mas com o pedido do agente, visou apenas resolver o problema e devolver o recurso indevidamente creditado em sua conta corrente. O agir da empresa buscou devolver o dinheiro pago e causar o menor dano possível à Administração Militar, mediante o pagamento das dívidas mencionadas pelo então fiscal administrativo do Hospital (peça 162, p. 6) ;
m) a atitude decorreu do temor reverencial em relação ao Fiscal Administrativo. A empresa apenas atendeu a um pedido do então Major, Oficial das Forças Armadas, pessoa que naquela ocasião gozava de grande respeito e credibilidade, não se podendo presumir que tenha sido negligente ante ao cometimento de danos ao erário do qual, se existente, não se tem prova de que sabia que estariam em trâmite (peça 162, p. 7) .
74. Em seguida, a defesa da Diferencial alegou que há diversos meios que confrontam as acusações constantes no relatório do IPM, reproduzido pelo CCIEx. Segundo a defesa apresentada, há depoimentos, notas fiscais, documentos particulares e recibos que corroboram com a ausência de dolo ou culpa na conduta da empresa. Colaciona alguns depoimentos de testemunhas nos autos do mencionado IPM (peça 162, p. 7) . 
75. Posteriormente a defesa alegou que, a pedido do HMAR, a Diferencial adiantou alguns materiais, em sua maioria constantes no pregão eletrônico, com a promessa do Hospital em emitir a nota de empenho com a máxima brevidade. Diferentemente das outras empresas constantes no processo, a Diferencial não praticava a situação de Cartas de Crédito, o que ocorria era o adiantamento do material com a promessa do respectivo empenho. Os recibos destes adiantamentos estão todos acostados aos autos (peça 162, p. 9) ;
75.1. De acordo com os recibos (romaneios) anexados aos autos (sic) , os materiais adiantados pela empresa ao HMAR somavam uma quantia de R$ 62.829,67, todos com a assinatura de recebimento subscritas pela almoxarife e autenticado pelo chefe da Subseção de Pessoal do Hospital. Em decorrência da 'virada do ano e escassez de recursos no hospital até aprovação do orçamento', com essas palavras, não havia previsão para emissão dos empenhos. Neste diapasão, uma parte dos materiais fornecidos pela empresa nos meses anteriores foram pagas com a sobra do que se pagou aos credores do hospital (peça 162, p. 9) ;
75.2. De igual forma, foram juntadas as notas fiscais autênticas comprovando os pagamentos realizados pela empresa Diferencial aos credores do HMAR, conforme solicitado pelo então Major Almeida, fiscal administrativo, que totaliza um valor de R$ 119.498,00 (peça 162, p. 10) ;
75.3.  (...) os recibos de materiais adiantados somados a devolução dos valores pagos indevidamente pelo HMAR totalizam R$ 182.327,67, quantia muito superior às notas fiscais elencadas (peça 162, p. 10) ;
75.4. Ademais, ao analisar minuciosamente a instrução do processo, verifica-se que as investigações foram concebidas unicamente em razão da conclusão do IPM (nº 000091-67.2012.07.0007) , que responsabilizou a empresa Diferencial de não ter fornecido ao HMAR materiais de informática constantes nas notas fiscais do IPM, no valor de R$ 175.475,97 (peça 162, p. 11) ;
75.5. Entretanto, no dia 18/11/2021, o Superior Tribunal Militar (STM) absolveu a empresa Diferencial de todas as acusações que embasaram o presente processo administrativo, referente ao IPM (nº 000091-67.2012.07.0007) , por não haver provas da participação dos sócios nas condutas aqui arroladas, sendo inconteste a lisura e idoneidade da empresa no fornecimento dos materiais ao HMAR (peça 162, p. 11) .
Análises
76. A empresa Diferencial Comércio Atacadista Ltda. foi citada em 29/10/2021 (peças 160 e 161) , em solidariedade com Newton Figueiredo Corrêa, Luiz Alberto de Almeida Braga e Izabella Xavier Falcão de Souza, em face de dano ao erário decorrente de pagamento de notas fiscais de aquisição de material de informática para o HMAR, nos meses de novembro e dezembro de 2011, emitidas pela empresa, sem que houvesse a entrega física dos materiais no estoque do nosocômio.
77. De acordo com a instrução de peça 59, p. 10, a empresa Diferencial recebeu dois pagamentos em 26/12/2011, de R$ 13.868,40 e de R$ 14.688,27, e outro em 30/1/2012, no montante de R$ 146.919,30, totalizando R$ 175.475,97. Não houve a entrega dos materiais pagos pelo HMAR com os referidos valores.
78. A empresa Diferencial reconheceu que não entregou o material, pois esse lhe foi devolvido, tanto assim que solicitou baixa da nota fiscal emitida. Embora tenha recebido R$ 175.475,97, manifestou-se apenas sobre um recebimento de R$ 150.632,00. Não se manifestou a respeito dos empenhos de R$ 14.805,70 e de R$ 14.820,30. Ao invés de devolver os montantes indevidamente recebidos ao HMAR, pagou, a pedido do próprio nosocômio, despesas não empenhadas do HMAR junto a outros fornecedores, nos valores de R$ 119.498,00 e de R$ 62.829,67, totalizando R$ 182.327,67.
79. O procedimento adotado pela empresa é contrário à legislação e não pode ser acolhido. Diferentemente do setor privado, no setor público há regras que devem ser observadas. Não por outro motivo, o Capítulo III da Lei 4.320/1964 trata da despesa pública. Relembre-se parte do que essa lei dispõe:
'Art. 58. O empenho de despesa é o ato emanado de autoridade competente que cria para o Estado obrigação de pagamento pendente ou não de implemento de condição.
Art. 60. É vedada a realização de despesa sem prévio empenho.
Art. 61. Para cada empenho será extraído um documento denominado 'nota de empenho' que indicará o nome do credor, a representação e a importância da despesa bem como a dedução desta do saldo da dotação própria.
Art. 62. O pagamento da despesa só será efetuado quando ordenado após sua regular liquidação.
Art. 63. A liquidação da despesa consiste na verificação do direito adquirido pelo credor tendo por base os títulos e documentos comprobatórios do respectivo crédito.
§ 1° Essa verificação tem por fim apurar:
I - a origem e o objeto do que se deve pagar;
II - a importância exata a pagar;
III - a quem se deve pagar a importância, para extinguir a obrigação.
§ 2º A liquidação da despesa por fornecimentos feitos ou serviços prestados terá por base:
I - o contrato, ajuste ou acordo respectivo;
II - a nota de empenho;
III - os comprovantes da entrega de material ou da prestação efetiva do serviço.
Art. 64. A ordem de pagamento é o despacho exarado por autoridade competente, determinando que a despesa seja paga.
Parágrafo único. A ordem de pagamento só poderá ser exarada em documentos processados pelos serviços de contabilidade.'
80. Pela sistemática da Lei 4.320/1964, o credor passa a ter direito aos recursos financeiros somente após cumpridas as três etapas da despesa pública, quais sejam, empenho, liquidação e pagamento. Não tendo o empenho sido cancelado, a liquidação é a parte mais importante do processo de realização de despesa, que será devida após a administração verificar a entrega do material ou do serviço adquirido, o que se dá com o aceite. 
81. Mas nada disso ocorreu no caso em questão. Primeiro, porque o empenho foi cancelado e sem empenho não há despesa a ser realizada. Segundo, porque o pagamento efetuado a favor da Diferencial descumpriu o art. 63 da Lei 4.320/1964. Portanto os pagamentos a favor da referida empresa foram irregulares e devem ser restituídos ao erário.
82. Por outro lado, o poder público não pode beneficiar-se dos pagamentos de R$ 182.327,67 feitos pela empresa Diferencial a favor de terceiros, a pedido do HMAR. Mas para a empresa reaver esse valor ela deve procurar os meios legítimos postos à sua disposição, a exemplo da Ação de Reconhecimento de Dívidas. Não poderia, por sua vontade própria, ainda que por solicitação de militares do HMAR, utilizar os recursos que lhe foram irregularmente creditados em despesas não amparadas por empenho.
83. No que se refere aos depoimentos de testemunhas nos autos do IPM que deu origem a esta TCE e que confrontam as acusações constantes no relatório do referido IPM, que foi reproduzido pelo CCIEx, os depoimentos se dão no sentido de correção e idoneidade da empresa. A idoneidade da empresa não está sendo questionada, mas apenas o fato dela receber recursos financeiros e não entregar os materiais objeto das notas de empenho que foram emitidas a seu favor, ainda que posteriormente canceladas. 
83. Relativamente à ausência de dolo ou culpa, a defesa não tem razão, uma vez que agiu com culpa, embora não tivesse o desiderato de causar dano ao erário ao pagar supostas despesas do HMAR com os recursos financeiros que lhe foram irregularmente creditados.
85. No que diz respeito ao argumento de absolvição da esfera judicial, a absolvição criminal só afasta a responsabilidade administrativa e cível quando for reconhecida ou ficar provada a inexistência do fato ou a negativa da autoria em relação ao responsável.
86. A defesa da Diferencial alegou que, em 18/11/2021, o STM absolveu a empresa de todas as acusações que embasaram o processo administrativo referente ao IPM 000091-67.2012.07.0007, por não haver provas da participação dos sócios nas condutas arroladas.
87. O TCU possui jurisdição e competência próprias estabelecidas pela Constituição Federal e pela sua Lei Orgânica. Dessa forma, a existência de ação judicial sobre mesma matéria não obsta o exercício do controle externo, dado o princípio da independência das instâncias cível, penal e administrativa. Somente teria influência no processo em exame a ação penal em que fossem absolvidos os responsáveis pela negativa de autoria ou inocorrência do fato, caso em que as demais esferas devem acatar a decisão adotada no âmbito do juízo penal. 
88. No caso em análise, a causa ensejadora da absolvição foi falta de provas, mas não a inexistência do fato ou negação da autoria. Como apenas o reconhecimento, no processo penal, da negativa da autoria ou da inexistência do fato poderia afastar a responsabilidade, permanece intacta a competência do TCU para apreciar, de forma independente, as irregularidades aqui apontadas.
89. Esse entendimento é pacífico no TCU, sendo exemplos os Acórdão 541/2015-TCU-Plenário, 1.529/2015-TCU-1ª Câmara, 2.067/2015-TCU-Plenário, 2.437/2015-TCU-Plenário, 2.613/2015-TCU-Plenário, entre outros.
90. Assim, não cabe razão à defesa da empresa Diferencial Comércio Atacadista Ltda.. 
91. Diante do exposto, as alegações de defesa apresentadas pela Diferencial Comércio Atacadista Ltda. devem ser rejeitadas, ela deve ter as contas especiais julgadas irregulares, ser condenada em débito, solidariamente com os militares Newton Figueiredo Corrêa, Luiz Alberto de Almeida Braga e Izabella Xavier Falcão de Souza, pelo débito original de R$ 175.475,97, e ser apenada com a multa prevista no art. 57 da Lei 8.443/1992.
INFORMAÇÕES ADICIONAIS
92. Informa-se haver outro processo de TCE (TC Processo 015.566/2018-8) instaurada em desfavor dos Srs. Newton Figueiredo Corrêa e Luiz Alberto de Almeida Braga, bem assim da Sra. Izabella Xavier Falcão de Souza, em razão de possível desvio de recursos ao se verificar a eficácia do controle contábil adotado pelo HMAR, assim como a legalidade dos gastos."
4.	Diante do exposto, o Auditor Federal de Controle Externo (AUFC) da então SecexTCE ofereceu a seguinte proposta de encaminhamento ao Tribunal (peça 180) :
	a) considerar revéis as empresas Ivelco Comércio e Distribuição Ltda., Sueste Comércio Atacadista Ltda. e Exclusive Farma Medicamentos Ltda., nos termos do art. 12, § 3º, da Lei 8.443/1992;
b)	rejeitar as alegações de defesa dos Srs. Newton Figueiredo Corrêa e Luiz Alberto de Almeida Braga, da Sra. Izabella Xavier Falcão de Souza e da empresa Diferencial Comércio Atacadista Ltda.;
 c) com base nos arts. 1º, inciso I, 16, inciso III, alíneas "b" e "c", da Lei 8.443/1992, julgar irregulares as contas dos Srs. Newton Figueiredo Corrêa, diretor e ordenador de despesas do HMAR, e Luiz Alberto de Almeida Braga, fiscal administrativo do hospital, e da Sra. Izabella Xavier Falcão de Souza, chefe do Almoxarifado do nosocômio, bem como das empresas Diferencial Comércio Atacadista Ltda., Ivelco Comércio e Distribuição Ltda., Sueste Comércio Atacadista Ltda. e Exclusive Farma Medicamentos Ltda. (atual social da Unifarma Medicamentos Ltda.) ;
d) condenar os Srs. Newton Figueiredo Corrêa e Luiz Alberto de Almeida Braga e a Sra. Izabella Xavier Falcão de Souza, em solidariedade com as empresas abaixo indicadas, ao pagamento das seguintes quantias:
d.1) empresa Unifarma Medicamentos Ltda.:
	Valor Original (R$) 
	Data da Ocorrência

	292.803,71
165.684,85
327.365,12
356.833,80
1.322.015,80
40.675,24
91.329,92
	14/12/2011
23/12/2011
1º/12/2011
20/12/2011
21/12/2011
29/12/2011
14/02/2012

	d.2) Ivelco Comércio e Distribuição Ltda.:
	Valor Original (R$) 
	Data da Ocorrência

	55.003,01
	23/11/2011

	d.3) Diferencial Comércio Atacadista Ltda.:
	Valor Original (R$) 
	Data da Ocorrência

	28.556,67
	26/12/2011

	146.919,30
	30/01/2012

d.4) com a empresa Sueste Comércio Atacadista Ltda.:
	Valor Original (R$) 
	Data da Ocorrência

	333.106,67
	30/11/2011

	1.049.295,16
	22/12/2011

	14.159,33
	26/12/2011

e)  aplicar individualmente aos responsáveis indicados acima a multa prevista no art. 57 da Lei 8.443/1992;
f)	 autorizar, desde logo, o parcelamento e a cobrança judicial das dívidas; e
g) encaminhar cópia da deliberação que vier a ser proferida ao tomador de contas e, nos termos do § 3º do art. 16 da Lei 8.443/1992, à Procuradoria da República no Estado de Pernambuco.
5.	O Diretor da antiga SecexTCE alinhou-se à proposta do AUFC, acrescentando ao processo análise acerca da prescrição da pretensão ressarcitória e punitiva do Tribunal, nos termos da Resolução TCU 344/2022, assim vazada:
"7. No caso concreto, o termo inicial da contagem do prazo prescricional ocorreu em 6/6/2012, data em que se apurou as irregularidades, mediante Inquérito Policial Militar (art. 4°, inciso I - peça 4, p. 41-74) .
8. Ademais, verificam-se, nos presentes autos, os seguintes eventos processuais interruptivos da prescrição, ocorridos tanto na fase interna, quanto na fase externa desta TCE:
8.1. fase interna:
a)  Laudo Pericial Contábil, de 24/8/2012 (peça 7, p. 61-89) , em que se apurou o prejuízo decorrente das irregularidades identificadas;
b)  Parecer do Processo Administrativo, de 30/11/2015 (peça 8, p. 26-44) , no qual se identificou os responsáveis pelo débito apurado;
c)  Portaria 177, publicada em 28/2/2018 (peça 3, p. 2-3) , que autorizou a instauração da tomada de contas especial;
d)  Relatório de Tomada de Contas Especial 1/2018, de 8/5/2018 (peça 3, p. 30-62) ;
8.2. fase externa:
a)  data de autuação da tomada de contas especial pela SecexTCE: 26/9/2018; e
b)  pronunciamento da SecexTCE determinando a citação dos responsáveis: 30/11/2018 (peças 59 a 61) .
9. Ao se analisar o termo inicial da contagem do prazo de prescrição, bem como a sequência de eventos processuais indicados no item anterior, os quais têm o condão de interromper a fluência do prazo prescricional, nos termos do art. 5º da Resolução TCU 344/2022, conclui-se que não houve o transcurso do prazo de 5 (cinco) anos entre cada evento processual e o seguinte. Portanto, levandose em consideração o entendimento do STF acima mencionado, bem como a vigente regulamentação do Tribunal, não ocorreu, nos autos, a prescrição da pretensão ressarcitória e sancionatória para o TCU.
Avaliação da prescrição intercorrente no âmbito do Tribunal
10. A RESOLUÇÃO - TCU 344, de 11 de outubro de 2022, estabelece que:
'Art. 8º Incide a prescrição intercorrente se o processo ficar paralisado por mais de três anos, pendente de julgamento ou despacho, sem prejuízo da responsabilidade funcional decorrente da paralisação, se for o caso.
§ 1° A prescrição intercorrente interrompe-se por qualquer ato que evidencie o andamento regular do processo, excetuando-se pedido e concessão de vista dos autos, emissão de certidões, prestação de informações, juntada de procuração ou subestabelecimento e outros atos que não interfiram de modo relevante no curso das apurações.
§ 2° As causas suspensivas e interruptivas da prescrição principal também suspendem ou interrompem a prescrição intercorrente.'
11. Levando-se em consideração a vigente regulamentação do Tribunal, bem como os eventos processuais interruptivos da prescrição na fase externa, relacionados no item 8.2. acima, conclui-se que não houve o transcurso do prazo de 3  (três) anos entre cada evento processual e o seguinte e, consequentemente, não ocorreu a prescrição intercorrente.
12. Dessa forma, acolhe-se a proposta de mérito na instrução precedente."
6.	O Titular da antiga SecexTCE concordou com o encaminhamento acima sugerido (peça 182) . Ao revés, o Ministério Público junto a este Tribunal, representado pelo Procurador Rodrigo Medeiros de Lima, sugeriu o arquivamento dos autos ante a incidência da prescrição intercorrente das pretensões indenizatória e punitiva desta Corte, com base nos seguintes fundamentos (peça 183) :
"2. De início, cabe registrar ressalva quanto à consideração de mais de uma causa interruptiva de mesma natureza (§ 1º do art. 5º da Resolução TCU 344/2022) , o que não se vislumbra proporcional, haja vista que possibilita, no limite, infindáveis extensões do prazo prescricional, algo incompatível com o princípio da razoabilidade.
3.	Nada obstante, acatamos os ditames da Resolução TCU 344/2022, inclusive o disposto no § 1º de seu art. 5º, em deferência ao que restou decidido pela Corte de Contas, a teor do voto condutor do Acórdão 2285/2022-TCU-Plenário (relator Ministro Antonio Anastasia) .
4.	De acordo com o pronunciamento do diretor técnico (peça 181) , não teria ocorrido a prescrição principal e intercorrente das pretensões ressarcitória e sancionatória. Para a análise da prescrição intercorrente, a unidade técnica considerou apenas os eventos processuais interruptivos ocorridos na fase externa desta Tomada de Contas Especial (TCE) .
5.	No entender deste representante do Ministério Público, a prescrição intercorrente deve ser avaliada também na fase interna da TCE, considerando, como marco inicial para a contagem do seu prazo (trienal) , o primeiro ato interruptivo ocorrido após o início da fluência do prazo da prescrição geral (quinquenal) . Caracterizado ato inequívoco de apuração do fato, inaugura-se a atividade persecutória do aparelho do Estado mediante exercício de poder administrativo análogo ao de polícia, viabilizando inclusive o exercício da ação punitiva, nos termos de que tratam a Lei 9.873/1999 e a Resolução TCU 344/2022, e atraindo a incidência da prescrição intercorrente prevista no referido diploma legislativo.
6.	Assim, conforme informado pelo diretor técnico no pronunciamento à peça 181, o primeiro ato interruptivo ocorrido após o início da fluência da prescrição geral se deu em 24/8/2012 (peça 7, p. 61-89) , com o Laudo Pericial Contábil, em que se apurou o prejuízo decorrente das irregularidades identificadas.
7.	Após essa interrupção, ocorreram os seguintes atos capazes de interromper a prescrição intercorrente na fase interna da TCE, entre outros:
a) remessa de Ficha Simplificada de Análise (FSA) relativa ao Inquérito Policial Militar (IPM) , instaurado no Hospital Militar de Área do Recife, de 26/9/2012 (peça 8, p. 8-10) ;
b) documento sobre análise e avaliação de documentação relativa ao processo administrativo, de 23/11/2012 (peça 8, p. 22-25) ;
c) parecer do processo administrativo, de 30/11/2015 (peça 8, p. 26-44) .
8.	Verifica-se que entre os eventos mencionados nas alíneas 'b' e 'c' do parágrafo anterior, o processo ficou paralisado por mais de três anos, incidindo, portanto, a prescrição intercorrente neste caso concreto.
9.	Por essa razão, o Ministério Público manifesta-se no sentido de o Tribunal de Contas reconhecer a prescrição intercorrente na presente TCE, com o arquivamento do processo, com fulcro no artigo 11 da Resolução TCU 244/2022."
É o Relatório.

Isabella Wanderley Alves Pequeno Beltrão - OAB/PE 48.033. representando Diferencial Comércio Atacadista Ltda.;,aulo Rubem Medeiros Coelho - OAB/PE 22.337, representando Izabella Xavier Falcão de Souza; Carlos Alberto Gomes - OAB/DF 2.116/A e Valéria da Silva - OAB/DF 16.182, representando Newton Figueiredo Corrêa, Paulo Rubem Medeiros Coelho - OAB/PE 22.337 e Waldir de Castro Aniceto - OAB/RJ 205.159, representando Luiz Alberto de Almeida Braga; Emerson de Araújo Beltrão - OAB/PE 45.842 e Isabella Wanderley Alves Pequeno Beltrão - OAB/PE 48.033, representando Diferencial Comércio Atacadista Ltda..

Procurador Rodrigo Medeiros de Lima.

TOMADA DE CONTAS ESPECIAL. AQUISIÇÃO DE MATERIAL FARMACOLÓGICO E DE INFORMÁTICA POR HOSPITAL DAS FORÇAS ARMADAS, SEM QUE HOUVESSE A ENTREGA FÍSICA DOS MATERIAIS. RECONHECIMENTO DA PRESCRIÇÃO INTERCORRENTE DAS PRETENSÕES PUNITIVA E RESSARCITÓRIA. COMUNICAÇÕES. ARQUIVAMENTO.

TOMADA DE CONTAS ESPECIAL (TCE)

Unidade de Auditoria Especializada em Tomada de Contas Especial (AudTCE).

Esta Tomada de Contas Especial foi instaurada por ordem do Comandante do Exército, com o objetivo de apurar prejuízo causado ao erário, no Hospital Militar de Área de Recife (HMAR) , evidenciado no Inquérito Policial Militar (IPM) 000091-67.2012.07.0007, deflagrado pelo Comando da 7ª Região Militar.
2.	Referido IPM identificou dano aos cofres públicos decorrente da entrada de notas fiscais de aquisição de material farmacológico e de informática no HMAR, nos meses de novembro e dezembro de 2011, emitidas pelas empresas Exclusive Farma Medicamentos Ltda. (atual Unifarma Medicamentos Ltda.) , Sueste Comércio Atacadista Ltda., Diferencial Comércio Atacadista Ltda. e Ivelco Comércio e Distribuição Ltda., sem que houvesse a entrega física dos correspondentes itens ao hospital.
3.	Em substância, constatou-se que a Sra. Izabella Xavier Falcão, responsável pelo almoxarifado do HMAR, com conhecimento do Sr. Newton Figueiredo Corrêa, diretor e ordenador de despesas do hospital, e do Sr. Luiz Alberto de Almeida Braga, fiscal administrativo do nosocômio, assinou pedidos de requisição de itens farmacológicos e de informática e deu atestes em notas fiscais mesmo sem o efetivo fornecimento dos produtos pelas empresas.
4.	Neste Tribunal, a antiga Secretaria de Controle Externo de Tomada de Contas Especial (Secex/TCE) , atual Unidade de Auditoria Especializada em Tomada de Contas Especial (AudTCE) , promoveu a citação dos gestores militares precitados, solidamente com as empresas Diferencial Comércio Atacadista Ltda., Ivelco Comércio e Distribuição Ltda., Sueste Comércio Atacadista Ltda. e Unifarma Medicamentos Ltda., para que apresentassem suas defesas e/ou recolhessem o débito apurado nos autos. 
5.	Dos instados a se manifestar, somente as sociedades Ivelco Comércio e Distribuição Ltda., Sueste Comércio Atacadista Ltda. e Unifarma Medicamentos Ltda. foram revéis, nos termos do art. 12, § 3º, da Lei 8.443/1992. As alegações de defesa apresentadas pelos demais responsáveis foram examinadas pela unidade especializada, com a sugestão de não acolhimento pelo Tribunal, razão pela qual sugeriu, em substância, julgar irregulares as contas dos gestores do hospital e das greis empresariais arroladas nos autos, com condenação solidária ao ressarcimento do débito apurado, bem como propôs aplicar-lhes a multa individual e proporcional ao dano prevista no art. 57 da Lei 8.443/1992. 
6.	O Parquet especializado, representado pelo Procurador Rodrigo Medeiros de Lima, discordou da análise da então secretaria instrutiva, por considerar que o caso foi colhido pela prescrição intercorrente das pretensões indenizatória e punitiva desta Corte, sugerindo, por conseguinte, o arquivamento do processo. 
7.	Em essência, o Ministério Público de Contas fez o registro inicial de que, em matéria de prescrição, considerar mais de "uma causa interruptiva de mesma natureza" não seria proporcional, uma vez que essa interpretação possibilita infindáveis extensões do prazo prescricional. Apesar dessa ressalva, afirma acatar a Resolução/TCU 344/2022, em especial o disposto no § 1º de seu artigo 5º da Resolução/TCU 344/2022, que assim dispõe: "[a] prescrição pode se interromper mais de uma vez por causas distintas ou por uma mesma causa desde que, por sua natureza, essa causa seja repetível no curso do processo."
8.	Após, o MP/TCU observou que o pronunciamento do diretor técnico (peça 181) , ao examinar a suposta não ocorrência da prescrição intercorrente das pretensões ressarcitória e sancionatória da Corte, considerou somente os eventos processuais interruptivos ocorridos na fase externa desta TCE, identificando o Parquet que o processo ficou paralisado por mais de três anos, na fase interna da TCE - entre os eventos de emissão do documento sobre análise e avaliação de documentação relativa ao processo administrativo, de 23/11/2012 (peça 8, p. 22-25) , e o parecer do processo administrativo, de 30/11/2015 (peça 8, p. 26-44) -, incidindo a prescrição intercorrente no caso concreto.
9.	Para melhor aproximação com a matéria, reproduzo parte do parecer do diretor técnico (grifos do original e acrescidos) :
"7.  (...) o termo inicial da contagem do prazo prescricional ocorreu em 6/6/2012, data em que se apurou as irregularidades, mediante Inquérito Policial Militar (art. 4°, inciso I - peça 4, p. 41-74) .
8. Ademais, verificam-se, nos presentes autos, os seguintes eventos processuais interruptivos da prescrição, ocorridos tanto na fase interna, quanto na fase externa desta TCE:
8.1. fase interna:
a)  Laudo Pericial Contábil, de 24/8/2012 (peça 7, p. 61-89) , em que se apurou o prejuízo decorrente das irregularidades identificadas;
b)  Parecer do Processo Administrativo, de 30/11/2015 (peça 8, p. 26-44) , no qual se identificou os responsáveis pelo débito apurado;
c)  Portaria 177, publicada em 28/2/2018 (peça 3, p. 2-3) , que autorizou a instauração da tomada de contas especial;
d)  Relatório de Tomada de Contas Especial 1/2018, de 8/5/2018 (peça 3, p. 30-62) ;
8.2. fase externa:
a)  data de autuação da tomada de contas especial pela SecexTCE: 26/9/2018; e
b)  pronunciamento da SecexTCE determinando a citação dos responsáveis: 30/11/2018 (peças 59 a 61) .
9. Ao se analisar o termo inicial da contagem do prazo de prescrição, bem como a sequência de eventos processuais indicados no item anterior, os quais têm o condão de interromper a fluência do prazo prescricional, nos termos do art. 5º, da Resolução TCU 344/2022, conclui-se que não houve o transcurso do prazo de 5 (cinco) anos entre cada evento processual e o seguinte. Portanto (...) não ocorreu, nos autos, a prescrição da pretensão ressarcitória e sancionatória para o TCU.
Avaliação da prescrição intercorrente no âmbito do Tribunal
 (...) 
11. Levando-se em consideração a vigente regulamentação do Tribunal [Resolução/TCU 344/2022], bem como os eventos processuais interruptivos da prescrição na fase externa, relacionados no item 8.2. acima, conclui-se que não houve o transcurso do prazo de 3  (três) anos entre cada evento processual e o seguinte e, consequentemente, não ocorreu a prescrição intercorrente."
10.	Do arrazoado acima, percebe-se que a análise considerou somente a não incidência da prescrição intercorrente na fase externa da TCE, sem adentar a hipótese desse tipo de prescrição na fase anterior deste processo.
11.	Lembro que a Resolução/TCU 344/2022 estabelece que as pretensões punitiva e ressarcitória nos processos de controle externo (exceto para atos de pessoal) prescrevem em cinco anos (art. 2º, prescrição principal/geral) ou em três, se o processo ficar paralisado, pendente de julgamento ou despacho (art. 8º, prescrição intercorrente) , conforme previsto na Lei 9.873/1999 (art. 1º e seu § 1º) , diploma que regula o prazo para o exercício da ação punitiva movida pela administração pública federal.
12.	Como bem informou o diretor, o primeiro ato interruptivo havido nos autos após o início da fluência da prescrição geral se deu em 24/8/2012 (peça 7, p. 61-89) , com a emissão do Laudo Pericial Contábil, em que se apurou o prejuízo decorrente das irregularidades identificadas. 
13. 	Após esse fato, sucederam-se os seguintes eventos interruptivos da prescrição intercorrente na fase interna da TCE: a) remessa de Ficha Simplificada de Análise referente ao IPM, instaurado no Hospital Militar de Área do Recife, de 26/9/2012 (peça 8, p. 8-10) ; b) emissão do documento sobre análise e avaliação de documentação relativa ao processo administrativo, de 23/11/2012 (peça 8, p. 22-25) ; e c) parecer do processo administrativo, de 30/11/2015 (peça 8, p. 26-44) .
14.	Como visto nos eventos indicados nas alíneas "b" e "c" do item anterior, houve hiato superior ao triênio previsto no art. 8º, caput, da Resolução/TCU 344/2022, o que caracteriza a prescrição intercorrente. 
15.	Registro que as ocorrências indicadas à peça 8, p. 26-28, referem-se a atos materiais, a exemplo da notificação dos responsáveis para comparecer ao hospital com vistas à identificação e ao acompanhamento de devolução de material, ou seja, não são fatos impulsionadores do processo, capazes de interromper a prescrição intercorrente.    
16.	Acerca das hipóteses de prescrições principal e intercorrente (das pretensões ressarcitória e sancionatória do Tribunal) , devem ser apuradas nas fases interna e externa das TCEs, conforme sobressai do seguinte excerto de julgado colhido da ferramenta de pesquisa do Tribunal ("jurisprudência selecionada") : "A ocorrência da prescrição, inclusive a intercorrente (art. 8º da Resolução TCU 344/2022) , deve ser examinada nas fases interna e externa do processo de tomada de contas especial." (Acórdão 305/2023-TCU-Segunda Câmara, rel. min. Vital do Rêgo) .
17.	 O voto que impulsionou o precitado Acórdão 305/2023-TCU-Segunda Câmara foi assim vazado:
"9. Ao discordar do auditor, o Secretário da SecexTCE defendeu que a prescrição intercorrente definida na Resolução TCU 344/2022 somente seria aferida na fase externa da tomada de contas especial. Segundo ele, ao tratar do tema no art. 8º a referida norma regulamentar falou apenas em julgamento e despacho, atos típicos da fase externa da tomada de contas especial, o que permitiria, segundo seu entendimento, a conclusão de que essa modalidade de prescrição se limitaria à tal etapa processual.
 (...) 
18. Deixo de acatar a tese da unidade técnica de que a interrupção intercorrente somente deveria ser contada na fase externa da tomada de contas especial e alinho-me à jurisprudência deste Tribunal, no sentido de que há possibilidade de ocorrência de prescrição intercorrente ainda que na fase interna das tomadas de contas especiais. Nesse sentido, os Acórdão 8512/2022-TCU-Segunda Câmara, 8.050/2022-TCU-1ª Câmara, 7.055/2022-TCU-2ª Câmara, Acórdão 7175/2022-TCU-Segunda Câmara, Acórdão 7862/2022-TCU-Primeira Câmara, dentre outros."
18.	A interpretação da matéria não poderia ser outra, a uma porquanto a atividade persecutória do dano causado ao erário tem seu início na fase interna da TCE, e não somente na fase externa. A duas porque tanto o art. 4º ("Do Termo Inicial") quanto o art. 5º ("Das Causas Interruptivas da Prescrição") da Resolução TCU 344/2022 incluem como hipóteses de termo inicial para contagem da prescrição e de possíveis eventos interruptivos, conforme o caso, os atos praticados pelos órgãos competentes para análise inicial das prestações de contas, bem como pelo controle interno ou pelo próprio órgão ou entidade da administração pública em que ocorrer a irregularidade. Acrescente-se ainda que o § 2º do art. 8º da mesma resolução dispõe que: "[a]s causas impeditivas, suspensivas e interruptivas da prescrição principal também impedem, suspendem ou interrompem a prescrição intercorrente". 
19.	Nesse contexto, ante os fatos processuais indicados no item 13 supra (fundamentados em documentos) , entendo ser desnecessário examinar as demais questões que permeiam os autos, especialmente as irregularidades, haja vista que deve ser reconhecida a prescrição intercorrente das pretensões ressarcitória e sancionatória do Tribunal, na linha do que defendeu o MP/TCU, com o consequente arquivamento deste processo, nos termos do art. 1º, § 1º, da Lei 9.873/1999 c/c os arts. 8º, caput, e 11 da Resolução/TCU 344/2022, devendo ainda ser encaminhada cópia da deliberação a ser adotada aos responsáveis arrolados e ao tomador de contas.
	Pelo exposto, manifesto-me por que seja adotada a deliberação que ora submeto a este Colegiado. 
T.C.U., Sala das Sessões, em 28 de março de 2023.
MARCOS BEMQUERER COSTA
Relator